【裁判字號】    88,訴,619
【裁判日期】    891228
【裁判案由】    偽造有價證券等
【裁判全文】
臺灣臺北地方法院刑事判決                          八十八年度訴字第六一九號
    公  訴  人  臺灣臺北地方法院檢察署檢察官
    被      告  未○○
    選任辯護人  黃德賢
    被      告  戌○○
    選任辯護人  余西鈞
                苗怡凡
    被      告  戊○○
    選任辯護人  黃晶雯
    被      告  己○○
    選任辯護人  邱六郎
                邱碩松
    被      告  申○○
    選任辯護人  田振慶
右列被告因偽造有價證券等案件，經檢察官提起公訴（八十七年度偵字第一八一四四
、一八一四五、一八一四六、一八一四七、一八一四八、二一三九二號），並經移送
併案審理（八十八年偵字第八三九九號、八十九年偵字第二○九八○號），本院判決
如左：
    主  文
未○○共同連續意圖供行使之用，而偽造有價證券，處有期徒刑柒年。
戌○○共同連續意圖供行使之用，而偽造有價證券，處有期徒刑捌年。
戊○○共同連續意圖供行使之用，而偽造有價證券，處有期徒刑伍年。
己○○共同連續意圖供行使之用，而偽造有價證券，處有期徒刑陸年陸月。
申○○共同連續意圖供行使之用，而偽造有價證券，處有期徒刑柒年陸月。
如附表十五所示之印章、附表二十一所示之物均沒收。
    事  實
一、未○○自民國八十三年十二月二十三日起至八十七年三月十二日止，任職於大安
    商業銀行股份有限公司（負責人為陸潤康，設於臺北市○○○路○段一一七號，
    下稱甲○○○公司）所經營之大安國際商業銀行板橋分行（設於臺北縣板橋市○○○路四十一號，下稱大安銀行板橋分行），擔任經理一職，負責綜核管理該分
    行存放款等業務；戊○○自八十五年十月二日起調至大安銀行板橋分行，擔任授
    信業務承辦員一職，負責對保、製作徵信報告以憑審核貸放等業務，均係受委任
    處理大安銀行板橋分行相關事務之人。未○○於八十四年間，透過合信建設有限
    公司（負責人為申○○，設於臺北縣板橋市○○路○段三十三號二十一樓之二，
    下稱合信公司）之總經理特別助理丑○○（另案偵辦）介紹結識總經理戌○○，
    得知合信公司投資興建之新店直潭社區開發案，尚未取得雜項執照，致無法辦理
    建築融資貸款，需款孔急，詎與戌○○、丑○○共同意圖為自己不法所有，基於
    偽造印章、偽造印文、偽造署押、偽造有價證券、行使偽造私文書及詐欺取財之
    概括犯意聯絡，於八十五年初，利用大安銀行授權分行經理逕行核准消費性貸款
    、於完成借貸程序撥貸後十日內將書面資料彙送總行、總行僅為書面審理無法查
    知之機會，告知戌○○、丑○○消費性貸款之核准係屬分行經理之權限，渠等可
    尋覓貸款人頭，向大安銀行板橋分行申請小額消費性貸款，或以公司員工聯保方
    式申請信用貸款，充當建築融資，戌○○即與合信公司實際負責人酉○○（另案
    偵辦）、申○○告知此事，渠等共同基於前開概括犯意之聯絡，推由戌○○負責
    與未○○接洽貸款細節、尋覓人頭及公關應酬等事，戌○○向未○○除允諾爾後
    貸款金額一成作為酬金外，並承諾其得以等同於臺大教授之承購價格買受新店直
    潭社區開發案所建造之房屋。之後戌○○、酉○○、申○○除自行尋覓人頭，或
    挪用曾向合信公司購屋之一般消費者所留下個人基本資料充作人頭外，戌○○並
    透過筌緯興業股份有限公司（設於臺北縣三重市○○路○段六○九巷十八號二樓
    之三，公訴人誤載為荃緯科技有限公司，下稱筌緯公司）負責人林俊松介紹，認
    識同為急需用款之御銘文化事業股份有限公司（設於臺北市○○街○段三十七號
    十樓，下稱御銘公司）負責人己○○，戌○○告以得向大安銀行板橋分行辦理個
    人信用貸款，己○○即與戌○○基於上開概括犯意之聯絡，於八十五年七月間陸
    續提供御銘公司員工之個人基本資料及往來廠商即大宇傳播有限公司（負責人為
    陳永來，設於臺北市○○○路○段二○二號十一樓之四，下稱大宇公司）、東方
    鴻文化事業有限公司（負責人為許薔薔，設於臺北市○○路○段一四七巷六弄十
    九號一樓，下稱東方鴻公司）、東錄企業有限公司（負責人為謝台生，設於臺北
    縣三重市○○○街七十九巷二號一樓，下稱東錄公司）、基林企業有限公司（負
    責人為趙韞南，設於臺北市○○○路七十二巷七弄十七號一樓，下稱基林公司）
    、惠捷企業有限公司（負責人為林志雄，設於臺北縣淡水鎮○○路十號八樓，下
    稱惠捷公司）、登鴻文化事業有限公司（現任負責人為巳○○，前任負責人為丙○○，設於臺北市○○街九號二樓，下稱登鴻公司）、筌緯公司、盛利彩色印刷
    有限公司（負責人為林鳳玉，設於臺北縣三重市○○路六十三巷十號一樓，下稱
    盛利公司）、聯福傳播有限公司（現任負責人為陳少川，前任負責人為倪鎮元，
    設於臺北市○○路一二○巷七十六號一樓，下稱聯福公司）等公司執照影本、營
    利事業登記證影本及相關人頭予戌○○供作申請消費性貸款所需（詳如附表十三
    所示）。未○○復主動告知戌○○可以假借陽明證券股份有限公司（合併解散前
    之負責人為林純子，八十五年七月間之負責人為林文郎，設於臺北市○○路○段
    八十八號三至四樓，於八十六年十一月七日與環球證券股份有限公司合併，下稱
    陽明證券公司）員工名義申貸。迨未○○、戌○○、己○○、申○○、酉○○、
    丑○○、施勇光（涉嫌偽造文書等部分業經臺灣基隆地方法院於八十九年六月三
    十日判決）、業務部副理郭周清、胡程超、羅龍森、癸○○、黃文欽、蔡進福、
    簡明輝、林俊嘉、謝秉原、綽號「阿成」之姓名年籍不詳成年人（均另案偵辦）
    及利用不知情之林俊松、尤裕仁、葉國賢、鍾日進、李雪山、何韋、林麗、葉哲
    菁、徐玉蘭、梅介民、詹益民、綽號「阿忠」之姓名年籍不詳成年人等介紹辦理
    貸款，且要求合信公司職員林金正、陳泰鐘等辦理貸款（未○○等人所提供之相
    關貸款人頭詳如附表十三所示），共覓得如附表十八所示之貸款人頭三百三十七
    名。而為提供財力證明以辦理貸款，戌○○並指示丑○○及合信公司之職員鄭曉
    晴、朱惠如、謝聖南、謝秉原、郭美蘭、范姜金英、林文賓等人（均另案偵辦，
    下稱鄭曉晴等職員），明知除如附表十八編號八所示之人任職於御銘
    公司外，其餘如附表十八所示之人並未任職於大宇公司、東方鴻公司、東錄公司
    、英德美有限公司（現任負責人為午○○，前任負責人為留財典，設於臺北縣樹
    林鎮○○路七二○號，下稱英德美公司）、荃映公司（負責人為彭永寬，設於臺
    北縣淡水鎮○○路十號九樓，下稱荃映公司）、基林公司、康穠公司（負責人為
    石玉美，設於臺北市○○路二十五號九樓之五，下稱康穠公司）、御銘公司、惠
    捷公司、登鴻公司、筌緯公司、盛利公司、聯福公司、陽明證券公司、捷心管理
    顧問有限公司（負責人為馮宜嫻，設於臺北市○○路四十六號九樓，下稱捷心公
    司）、呈宇工程顧問有限公司（現負責人為蕭超峰，前任負責人為陳芸芸，設於
    臺北市○○路○段三二一號三樓，下稱呈宇公司）（下稱大宇公司等公司），竟
    於八十五年間於不詳地點，未經大宇公司等公司之同意或授權，擅自偽刻如附表
    十五編號一所示之大宇公司等公司之公司章及負責人章，足以生損害於大宇公司
    等公司，並在合信公司，未經大宇公司等公司之同意或授權，擅自偽蓋大宇公司
    等公司之公司章及負責人章、偽以大宇公司等公司名義出具之各類所得扣繳暨免
    扣繳憑單（下稱扣繳憑單）、在職證明（其名稱或為或為在職證明，或為在職證
    明書，或為公司服務證明，或為離（在）職證明書，以下均稱之為在職證明，其
    內容詳如附表三－一、三－二、四－一、五－一、六－一、六－二、七－一、七
    －二、八－一、八－二、九－一、九－二、十－一、十一所示），以證明如附表
    十八所示之人任職於大宇公司等公司，足以生損害於大宇公司等公司及如附表十
    八所示之人。其後有關貸款資料之製作按各貸款人之具體情狀分述如下：
    （一）不知情者
          戌○○於如附表三－一、十二－一所示之時間指示鄭曉晴等職員於不詳時
          地偽刻如附表十五編號二(一)、(六)所示之印章，足以生損害於如附表三、十
          二－一所示之人，並於合信公司，於如附表三、十二－一所示之大安商業
          銀行消費者貸款申請書、個人資料表、本票、授權書、借據、授信約定書
          、業務往來申請書暨印鑑卡、金融卡約定書、取款憑條等（下稱貸款資料
          ）上，偽以如附表三、十二－一所示之人之名義填寫、偽造署押，並蓋用
          上開偽刻如附表十五編號二(一)、(六)所示之印章，足以生損害於如附表三、
          十二－一所示之人（其中如附表三－一所示之人係貸款人兼他人貸款之連
          帶保證人，而如附表十二－一所示之人僅為他人貸款之連帶保證人）（又
          附表三－二、十二－一(乙)所示之本票，因缺少金額、發票日之必要記載事
          項，並非有價證券，而屬私文書）。
    （二）未親簽貸款資料，貸款供他人使用者
          何韋、胡程超、申○○、羅龍城、戌○○經徵得如附表四所示之人之同意
          （詳如附表十三所示），得以其名義辦理貸款，俟貸款核撥後借予合信公
          司使用，戌○○即於如附表四－一所示之時間指示鄭曉晴等職員代刻王敏
          禮等人之印章，並在合信公司代為書寫如附表四－一所示之貸款資料。
    （三）未親簽貸款資料，貸款供己使用者
          李肇龍為辦理貸款而將身分證影本交予丑○○，鄭曉晴等職員即代刻李肇
          龍之印章，並在合信公司代為書寫如附表五－一所示之貸款資料。
    （四）親簽貸款資料，但不知係貸款者
        １、由貸款人本人簽名、蓋章者
            戌○○、施勇光、黃文欽、未○○、蔡進福、羅龍森、申○○、癸○○
            為取得更高額之貸款供合信公司使用，共同意圖為自己不法之所有，向
            如附表六甲、十二－二所示之人佯稱投資或借予合信公司等（詳如附表
            十三所示），施用詐術使其不知係辦理貸款程序及擔任他人之連帶保證
            人，陷於錯誤，而於如附表六－一、十二－二所示之時間，親自於如附
            表六－一、十二－二所示之貸款資料上簽名、蓋章。為使貸款資料完整
            ，戌○○明知如附表六甲所示之人並未任職於如附表六甲所示之公司，
            於如附表六甲所示之人填妥如附表六－一所示之貸款資料後，指示鄭曉
            晴等職員於如附表六－一所示之大安商業銀行消費者貸款申請書、個人
            資料表上偽載不實之工作內容，予以變造，足以生損害於如附表六甲所
            示之人（其中如附表六－一所示之人係貸款人兼他人貸款之連帶保證人
            ，而如附表十二－二所示之人僅為他人貸款之連帶保證人）。
        ２、由貸款人本人簽名，但並未蓋章者
            施勇光、該名綽號「阿忠」之人為取得更高額之貸款以供合信公司使用
            ，共同意圖為自己不法之所有，向如附表六－二所示之人佯稱投資或借
            予合信公司等（詳如附表十三所示），施用詐術使其不知係辦理貸款程
            序及擔任他人之連帶保證人，陷於錯誤，而於如附表六－二所示之時間
            ，親自於如附表六－二所示之貸款資料上簽名。為使貸款資料完整，顏
            北辰於如附表六－二所示之時間，指示鄭曉晴等職員於不詳時地偽刻如
            附表十五編號二(二)所示之印章，並於如附表六－二所示之貸款資料上蓋
            印，足以生損害於如附表六乙所示之人，且戌○○明知高坤欽、李秀蘭
            並未任職於東錄公司、基林公司，指示鄭曉晴等職員於如附表六－二所
            示之大安商業銀行消費者貸款申請書、個人資料表上偽載不實之工作內
            容，予以變造，足以生損害於如附表六乙所示之人。
    （五）親簽貸款資料，但不知貸款已核准者
        １、由貸款人本人簽名、蓋章者
            如附表七甲所示之人為辦理貸款，經由癸○○、林振成、丑○○、羅龍
            森、蔡進福、胡程超、己○○、戌○○等人之介紹（詳如附表十三所示
            ），而於如附表七－一所示之時間，親自於如附表七－一所示之貸款資
            料上簽名、蓋章。而為使貸款資料完整，戌○○明知如附表七甲所示之
            人並未任職於如附表七甲所示之公司，於如附表七甲所示之人填妥如附
            表七－一所示之貸款資料後，指示鄭曉晴等職員於如附表七－一所示之
            大安商業銀行消費者貸款申請書、個人資料表上偽載不實之工作內容，
            予以變造，足以生損害於如附表七甲所示之人。
        ２、由貸款人本人簽名，但並未蓋章者
            如附表七乙所示之人為辦理貸款，經由詹益民、林麗、該名綽號「阿成
            」之人、丑○○、蔡進福、胡程超、酉○○、己○○等人之介紹（詳如
            附表十三所示），而於如附表七－二所示之時間，在如附表七－二所示
            之地點，親自於如附表七－二所示之貸款資料上簽名。為使貸款資料完
            整，戌○○於如附表七－二所示之時間，指示鄭曉晴等職員於不詳時地
            偽刻如附表十五編號二(三)所示之印章，並於如附表七－二所示之貸款資
            料上蓋印，足以生損害於如附表七乙所示之人，且戌○○明知如附表七
            乙所示之人並未任職於如附表七乙所示之公司，指示鄭曉晴等職員於如
附表七－二所示之大安商業銀行消費者貸款申請書、個人資料表上偽載
            不實之工作內容，予以變造，足以生損害於如附表七乙所示之人。
    （六）親簽貸款資料，貸款供他人使用者
        １、由貸款人本人簽名、蓋章者
            如附表八甲、十二－三、十二－四所示之人經胡程超、羅龍森、癸○○
            、蔡進福、己○○、酉○○、葉哲菁、申○○、謝秉原、丑○○、簡明
            輝等人之請求而同意貸款借予合信公司使用（詳如附表十三所示），即
            於如附表八－一、十二－三、十二－四所示之時間，親自於如附表八－
            一、十二－三、十二－四所示之貸款資料上簽名、蓋章。為使貸款資料
            完整，戌○○明知如附表八甲所示之人並未任職於如附表八甲所示之公
            司，於如附表八甲所示之人填妥如附表八－一所示之貸款資料後，指示
            鄭曉晴等職員於如附表八－一所示之大安商業銀行消費者貸款申請書、
            個人資料表上偽載不實之工作內容，予以變造，足以生損害於如附表八
            甲所示之人（其中如附表六－一所示之人係貸款人兼他人貸款之連帶保
            證人，而如附表十二－三、十二－四所示之人僅為他人貸款之連帶保證
            人）。
        ２、由貸款人本人簽名，但並未蓋章者
            如附表八乙所示之人經羅龍森、癸○○、戌○○等人之請求而同意貸款
            借予合信公司使用（詳如附表十三所示），即於如附表八－二所示之時
            間，親自於如附表八－二所示之貸款資料上簽名。為使貸款資料完整，
            戌○○於如附表八－二所示之時間，指示鄭曉晴等職員於不詳時地偽刻
            如附表十五編號二(四)所示之印章，並於如附表八－二所示之貸款資料上
            蓋印，足以生損害於如附表八乙所示之人，且戌○○明知如附表八乙所
            示之人並未任職於如附表八乙所示之公司，卻指示鄭曉晴等職員於如附
            表八－二所示之大安商業銀行消費者貸款申請書、個人資料表上偽載不
            實之工作內容，予以變造，足以生損害於如附表八乙所示之人。
    （七）親簽貸款資料，貸款供己使用者
１、由貸款人本人簽名、蓋章者
            如附表九甲所示之人為辦理貸款，經由簡明輝、丑○○、蔡進福、施勇
            光、己○○等人之介紹（詳如附表十三所示），於如附表九－一所示之
            時間，親自於如附表九－一所示之貸款資料上簽名、蓋章。為使貸款資
            料完整，戌○○明知如附表九甲所示之人並未任職於如附表九甲所示之
            公司，於如附表九甲所示之人填妥如附表九－一所示之貸款資料後，指
            示鄭曉晴等職員於如附表九－一所示之大安商業銀行消費者貸款申請書
            、個人資料表上偽載不實之工作內容，予以變造，足以生損害於如附表
            九甲所示之人。
        ２、由貸款人本人簽名，但並未蓋章者
            許昱夫為辦理貸款，經由己○○之介紹，而於如附表九－二所示之時間
            ，親自於如附表九－二所示之貸款資料上簽名。為使貸款資料完整，顏
            北辰於如附表九－二所示之時間，指示鄭曉晴等職員於不詳時地偽刻如
            附表十五編號二(五)所示之印章，並於如附表九－二所示之貸款資料上蓋
            印，足以生損害於許昱夫，且戌○○明知許昱夫並未任職於盛利公司，
            卻指示鄭曉晴等職員於如附表九－二所示之大安商業銀行消費者貸款申
            請書、個人資料表上偽載不實之工作內容，予以變造，足以生損害於許
            昱夫。
    （八）知情者
          郭海清、謝秉原為辦理貸款以借予合信公司使用，而於如附表十－一所示
          之時間，親自於如附表十－一所示之貸款資料上簽名、蓋章。
    於上開貸款人中，願將貸款借予合信公司使用者（即如附表四、八所示之人），
    即由合信公司每月支付新台幣（下同）二千元至五千元不等或一次給付定額之借
    用費，爾後本金及利息則由合信公司、戌○○、己○○等分別出帳支付。戌○○
    、申○○、己○○、酉○○、丑○○等明知如附表三－一、十二－一所示之貸款
    資料，及如附表三－一、三－二、四－一、五－一、六－一、六－二、七－一、
    七－二、八－一、八－二、九－一、九－二、十－一、十一所示之扣繳憑單、在
職證明均屬偽造，如附表六－一、六－二、七－一、七－二、八－一、八－二、
    九－一、九－二所示之貸款資料均屬變造，仍於八十五年月至八十六年月間，將
    上開資料交予未○○以向大安銀行板橋分行申請貸款，致使甲○○○公司誤以為
    如附表三至十一所示之人均任職於大宇公司等公司，且該人均親自於貸款資料上
    簽章以申請辦理公司員工貸款，足以生損害於大宇公司等公司、如附表三至十一
    所示之人及甲○○○公司。未○○受理後，明知大安銀行所頒訂之辦理小額放款
    （含消費性貸款）辦法第三條第二款規定：「每戶融資額度以不超過借款人固定
    年收入總額二分之一為原則，經由服務機關整批申貸，每月攤還本息金額，不超
    過每月薪津三分之一為原則。」，於客戶申貸時，均須依工作流程所定，核實審
    認申貸資料，及徵信、對保等手續無訛後，始可准核放貸款，且明知消費性貸款
    申請案中絕大部分均屬不知情之人頭，縱有部分知情，亦係借用名義予合信公司
    掛名在冒用之大宇公司等公司行號之下，並未實際任職，亦未受理薪資，完全不
    符合貸放標準，竟為圖自己、合信公司之不法利益及損害甲○○○公司之利益，
    違背經理之任務，率爾將上開不實之申請案向總行核備；而於八十五年十月授信
    業務承辦員戊○○到職起，未○○即將如附表十四所示之不實申貸案交由戊○○
    配合承做，戊○○為圖自己、合信公司之不法利益及損害甲○○○公司利益，與
    未○○間有概括犯意之聯絡，不依作業規定實地徵信、對保，製作不實徵信報告
    轉呈未○○，未○○憑此具報總行核備，使甲○○○公司因此陷於錯誤，先後透
    過授權核准貸放一億三千九百九十五萬元（各貸款人頭所貸得之金額詳如附表二
    十所示）予如附表三至十所示之人。戌○○等人於貸款核准後，為掩人耳目，分
    別由戌○○、丑○○、朱惠如、鄭曉晴、范姜金英、謝聖南（以上四人為合信公
    司職員）、羅龍森、郭周清、姚嘉玲（戌○○之女友）、王美懿、彭千容（己○○之妻）、薛俊怡、連淑芳、陳文崴、陳鴻霆、褚蜀巍、呂淑萍、陳桂禎等人，
    於不同時間，分批到大安銀行板橋分行，直接提領所貸得之款項得逞（有關本案
    提領金額在一百萬元以上者，大安銀行即依洗錢防制法第七條第一項規定，確認
    客戶身分而留存客戶一次提領現鈔壹佰萬元以上備查簿，此部分有留存資料者其
    提領日期、帳戶、金額等詳如附表十三所示）。戌○○、申○○、酉○○等人為
    答謝未○○、戊○○，除依約定致贈貸放金額之一成做為酬金外，另以招待未○○、戊○○以打麻將或前往酒店飲酒作樂做為答謝。酉○○、申○○除將利用人
    頭所貸得款項充作建築融資或營業周轉之需外，另以公司名義提撥三千萬元供戌
    ○○充當公關費用，並應未○○要求提撥三千三百萬元作為消化大安銀行板橋分
    行呆帳所需，戌○○、申○○復另從己○○所提供人頭貸得之貸款中，以個人或
    公司借貸為名，在貸款核撥同時先後取走二千萬元花用。嗣因上開冒貸案牽連甚
    廣，自八十六年間起陸續因合信公司無法支付利息，大安銀行循法律途徑向各該
    貸款人催討後，被冒名者始知上情，進而分別向臺灣臺北地方法院檢察署具狀提
    出告訴，經臺灣臺北地方法院檢察署檢察官指揮法務部調查局臺北縣調查站、臺
    北市政府刑事警察大隊持檢察官所簽發之搜索票前往合信公司、御銘公司搜索查
    扣相關帳冊資料（詳如贓證物品清單），並約談相關被冒名貸款者到案查核比對
    後，始查知上情。
二、案經被害人閔慶元、趙小庸、甲○○○公司告訴及臺灣臺北地方法院檢察署檢察
    官自動檢舉偵查起訴。
    理  由
一、由於本案卷證繁多，本判決對於各偵查卷、本院卷、所調閱之民事卷予以編號如
    附表一所示之冊數，核先敘明。
二、訊據被告未○○、戌○○、己○○、申○○、戊○○均矢口否認涉有右開犯行，
    而以下列各詞辯稱：
（一）被告未○○部分：
    １、被告未○○固擔任大安銀行分行經理，惟對於任何向銀行申貸仍要求依照銀
        行之授信程序辦理，被告未○○從未對申請貸款之任何公司要求任何條件或
        好處，此關本件合信公司之貸款程序中，無論檢調單位均未查獲被告未○○
        有自合信公司處獲得任何不法利益足資證明。雖公訴人指被告未○○違法讓
        該公司取得小額信用貸款，條件為該公司爾後貸款一成作為致謝外，另允諾
        將來新店直潭社區開發案所建房屋，被告未○○得以等同於台大教授之承購
        價作為回饋云云，然實際上，被告未○○從未收受任何酬金，且關於價購房
        屋部份，證人即合信公司董事長酉○○於鈞院調查中即堅決證稱「我並沒有
        向他為任何承諾、約定，也沒有給他任何好處」（鈞院八十八年九月十六日
        訊問筆錄），參酌調查局自合信公司處扣得之貸款帳冊與文件中，亦無任何
        一筆款項係作為支付被告未○○之酬勞等情互核以觀，足見，公訴意旨所指
        被告未○○有獲取上述好處乙節與事實不符，而為臆測之詞。從而，被告未
        ○○與合信公司間或共同被告戌○○、己○○間並無任何偽造文書之犯意聯
        絡或行為分擔。
    ２、依照大安銀行申請貸款之流程，係由申請貸款者提供在職文件、身分證影本
        、扣繳憑單，並填具申請書，經銀行查核徵信資料（及有無債信不良記錄）
        後，經襄理、副理、經理審核後再對保最後核撥貸款，因此有關合信公司、
        被告戌○○等究竟如何提供不實之人頭並填寫在職證明、身分證影本、扣繳
        憑單等資料，既經承辦人員審核再經過襄理、副理、經理及人員核對，被告
        未○○見無任何添註意見後同意核撥，實無法知悉，又何來與被告戌○○等
        有任何共謀之犯行，此觀大安銀行板橋分行職員子○○、辛○○等辦理由被
        告己○○提供御銘公司、陽明證券公司之員工申貸資料，亦未能察覺上開申
        請人員有何不實之處並於申請文件上蓋章以示負責，本此，身為最後對保人
        員其中一員之被告未○○，固僅核對身分證影本上之照片與申請人是否為同
        一人，又如何能察覺其中不實之處。
    ３、至於合何信公司申請貸款之款項，被告未○○以若審核無誤核貸後以貸得款
        項先代墊板橋分行以前列管之呆帳部份，據以沖銷呆帳，然並非圖利被告未
        ○○個人，亦無任何違背任務而生損害於大安銀行利益之處。
（二）被告戌○○部分：
    １、合信公司因開發新店市直潭社區案資金週轉困難，而由酉○○、被告戌○○
        、丑○○、施勇光、郭周清及崔至孝等人，分別介紹親友至大安銀行板橋分
        行辦理個人信用貸款或公司聯保消費性信用貸款，貸得之款項分別由貸款人
        自行領用或借予合信公司作為週轉之用，利息亦為合信公司支付，此為酉○○所證實。其中被告戌○○為協助合信公司資金調度，乃介紹被告己○○、
        姚嘉玲、唐幼葦、曾佩郁等人以聯保方式辦理貸款，申請資料係由他人提供
        予板橋分行辦理，由申請人將所貸得之款項借予合信公司或自用，尚難認被
        告有何詐欺或偽造文書之犯行。故向被告己○○告貸之人為謝氏父女，並非
        如起訴書所載係被告戌○○向被告己○○借款，此有合信帳冊及福華飯店債
        權人名單紀錄可證，且支票為被告申○○所開具。至借據之所以有被告戌○○簽名乃係因被告己○○要求被告戌○○背書。起訴書另載被告戌○○與同
        案被告戊○○有五十萬元糾紛乙事，被告戌○○並不知情。嗣於八十六年間
        ，合信公司將新店直潭案賣予葳菁公司，葳菁公司為了解合信公司債務狀況
        ，遂在福華飯店舉行債權人會議，被告戌○○見有二百多人參加，方知合信
        公司積欠十億元以上之龐大債務。
    ２、謝氏父女接受丑○○之建議並交由丑○○辦理信用貸款，被告寅北辰僅受謝
        氏父女委託催促丑○○快辦，撥款後由申○○所負責的財務部提領，被告戌
        ○○之女友姚嘉玲僅係被要求從旁協助領款而已，並非負責領錢之人。被告
        戌○○從未過問亦未投資合信公司苗栗土地之事務，更不知購買房屋客戶之
        資料從何而來。
    ３、被告戌○○係永呈建設公司為保全合信公司之投資債權，經永呈建設公司及
        合信公司間之協議，由永呈建設公司派駐被告戌○○掛名總經理一職：
        酉○○及被告申○○父女因合信公司無法如期償還積欠被告戌○○及陳宇人
        之借款一千萬元，表示希望永呈建設公司能轉投資合信公司新店直潭開發案
        ，永呈建設公司負責人陳宇人見確有獲利機會，便以被告戌○○進駐合信公
        司就近監督業務進行為條件，同意將借款轉為投資，被告戌○○並未支薪，
        實際上並非合信公司真正執行業務之總經理，此有被告戌○○八十八年二月
        五日筆錄可稽，另有永呈建設公司董事長陳宇人可資證明，顯見酉○○事發
        後辯稱被告戌○○全權負責貸款事宜均非屬實。
    ４、合信公司對於大安銀行之貸款，全係由酉○○決策，丑○○執行，被告戌○○不過提供數名知情且願意投資之友人出面貸款而已：
        被告戌○○經人介紹認識代書丑○○，其間因合信資金吃緊，被告戌○○央
        請丑○○介紹銀行以便貸款，陳某遂介紹大安銀行板橋分行之被告未○○與
        被告戌○○認識，事後丑○○表示，大安銀行板橋分行有筆十二萬五千元之
        呆帳要被告戌○○幫忙，酉○○同意代為清償，而後被告未○○即透過丑○○向被告戌○○表示，可用公司員工名義辦理貸款取得資金，酉○○隨即將
        合信公司有關之親友、員工身分證影本交給丑○○辦理貸款事宜，被告戌○○也介紹友人至銀行辦理貸款，酉○○並向貸款人表示利息由合信公司支付
        ，每人並給幾千元，此有被告戌○○八十八年二月五日調查筆錄為證。另被
        告未○○於八十七年十二月二十三日調查筆錄亦稱，係丑○○告知伊酉○○
        為人很好可以幫忙，可以向大安板橋分行貸款後協助銀行承受呆帳，復據被
        告未○○在八十八年四月九日偵訊筆錄中表示，係酉○○及丑○○向伊提議
        由合信公司協助大安銀行吃下呆帳，被告戌○○沒有提議，是上述內容可以
        證明，丑○○及被告未○○二人在主觀上及客觀上均認酉○○為主事者，應
        無誤會，與被告戌○○完全無關，即便被告戌○○與被告未○○談及新店直
        潭開發案，亦僅不過就該開發案之內容加以說明，此觀被告未○○八十八年
        五月十一日庭訊筆錄可資證明，並無任何利益私相授受之行為。
    ５、被告介紹姚嘉玲（被告女友）、姚嘉琪（姚嘉玲之妹）唐幼葦、馮宜嫻（唐
        幼葦之妻）鄭秀蓉、曾佩郁、吳彬及趙小庸等八人至大安銀行板橋分行辦理
        個人信用貸款，渠等均知貸款之目的係為投資合信公司，而分別交付貸款所
        需之文件，並親自簽具借據及本票供貸款之用，被告並未冒用渠等資料。至
        於其他貸款人部分：
    （１）合信員工郭美蘭、朱惠如、胡程超等人介紹友人若干名，惟被告並不清楚
          。
    （２）己○○取得信用貸款後借予合信共幾千萬元，人數不詳，因被告僅為介紹
          人，此有己○○偵查筆錄時之說明可證，據酉○○指稱，合信於福華飯店
          所舉行之債權會議有關於林某借款情形之紀錄。
    （３）癸○○原為丑○○擔任代書時之客戶，倒閉後因信貸到期無法還錢，陳某
          遂要求施勇光找人替補，由合信給付費用，金額約有幾千萬元，人數不詳
          。
    （４）郭周清原為合信員工，因申○○曾請郭某協助週轉，詎料郭某竟將週轉之
          支票挪為己用，合信不得已代墊數百萬元，而後郭某自行辦理信用貸款以
          還債，貸款金額約二千萬元，人數不詳。
    （５）有關三千萬元交際費用乙事，係謝總指示被告代其應酬，所有餐廳、酒店
          及各商家皆持發票至合信請款，所開據之支票均禁止背書轉讓，有會計及
          合信員工為證，而被告所商借之家用費每月僅數萬元，酉○○表示將來由
          直潭之利潤中扣除，此有被告合夥人陳宇人可資證明。
    （６）合信帳目係由申○○負責，而貸款手續及聯絡銀行對保等事皆由丑○○辦
          理，另丑○○於接受檢察官偵訊時表示，被告所介紹的人都有簽名。
    ６、本件冒貸案之人頭多與丑○○有關：
        就丑○○八十八年三月一日調查筆錄所述可知，胡程超係陳某同窗，胡某曾
        提供人頭予合信公司，羅龍森為胡某就讀五專時期同學羅某亦提供人頭予合
        信公司，癸○○為陳某客戶，崔某與施勇光為朋友關係，崔、施二人均有提
        供人頭，簡明輝為癸○○友人，渠亦以自己之員工名義向大安銀行貸款，其
        中癸○○與簡明輝二人所貸得之款項，曾借給合信公司但合信公司已還清，
        另被告己○○也是以員工名義向大安銀行貸款，林俊嘉與被告己○○認識，
        亦向大安銀行貸款，但錢被己○○拿去借給合信公司。
    （１）胡程超部分：
          依據胡某八十八年三月十八日調查筆錄之陳述，伊係在八十五年四五月間
          ，經過多年好友丑○○介紹，與「羅森龍」共同集資三百五十萬元，投資
          新店直潭社區開發案，當時伊向大安銀行辦理消費性貸款，利息由伊本人
          負擔，另胡某在八十八年七月二十一日庭訊時供稱，伊提供其父胡恭喜、
          其母李綢及胞妹胡緯玲身分證交予丑○○辦理貸款，顯見胡某先前表示將
          其家人之身分證交予被告辦理貸款一節並非事實，另胡某在八十八年七月
          二十一日調查筆錄陳稱投資合信係與申○○商談，並立有契約。
    （２）羅森龍部分：
          依據羅某八十八年七月二十一日庭訊筆錄，伊係透過胡程超認識丑○○，
          由丑○○介紹認識合信公司職員及負責人，曾分別由丑○○與合信公司職
          員陪同至大安銀行提款，丑○○交給伊三四本存摺及蓋妥印章之提款單由
          伊至銀行提款，提款後即交給丑○○。另伊之女友范姜金英於八十八年三
          月二十日筆錄中指稱被告要伊利用電腦繕打扣繳憑單與事實不符。
    （３）被告己○○部分：
          依據林某八十八年二月二十七日庭訊中表示，伊係透過丑○○認識被告顏
          北辰；酉○○於八十八九月十六日庭訊時供稱，係透過黃先生（應係黃勳
          宗）認識被告己○○，顯見被告己○○涉入本案係因丑○○之仲介，且被
          告己○○於八十八年二月五日接受偵訊時表示，被告戌○○雖告知伊大安
          銀行申請消費性信用貸款，但被告戌○○並未要伊提供人頭，由此可以證
          明被告戌○○確實沒有要求被告林志提供人頭予合信公司使用。
    ７、被告戌○○向朋友明白告知並經其同意將貸款金額投資於合信公司之情況下
        ，同意辦理消費性信用貸款，至究係個人信用貸款或係員工信用貸款，又貸
        款案實際應如何執行應具備何種文件，被告戌○○委實不知，僅曾認代書一
        職之丑○○及銀行主管被告未○○方知悉內幕，被告戌○○不知渠等會以偽
        造在職證明及扣繳憑單之方式作業，才會介紹友人貸款投資入股。
    ８、依據被告戊○○於八十八年二月九日調查筆錄之內容，丑○○多次主動邀約
        伊至忠孝東路王牌酒店喝酒，皆由陳某付帳，可見合信公司與銀行間之應酬
        均係由丑○○負責，與被告戌○○無關。且被告戌○○為替合信公司新店直
        潭開發案取得雜項執照，墊支金額高達二千九百萬元，有扣案之合信公司會
        議記錄可稽，是酉○○指摘被告戌○○取得三千萬元費用的好處，故有提供
        冒貸人頭之動機，尚不能證明為真實。
（三）被告戊○○部分：
    １、遍查卷宗，被告未○○及丑○○並未指稱被告戊○○為不實徵信、對保或製
        作不實徵信報告，何況大部分之對保均為被告未○○所為，而非被告戊○○
        ，且之前部份案件歷經二位經辦劉進城、陳進成，均先初貸後，始由被告戊○○接辦。
    ２、公訴人既稱被告戊○○為不實之徵信、對保等，卻未具體指摘究竟其承辦之
        哪些貸款案有不實徵信、對保等情形，顯有違刑事訴訟法第一五四條犯罪證
        據應依證據認定之，無證據不得推定其犯罪事實之規定。
    ３、被告戊○○從未與被告戌○○等人打麻將，雖曾與丑○○、被告戌○○喝過
        酒，然席間從未談到貸款等案子事宜，況公訴人既指被告戌○○等人為答謝
        被告未○○，願致贈貸放金額之一成作為酬金，而被告戊○○卻無，倘被告
        戊○○事前知情且涉案，為何未有任何分款之約定？是依常理而論，被告戊○○並未涉案。
    ４、至於公訴人指稱被告戌○○、丑○○、被告己○○等致贈被告戊○○至少五
        十萬元作為答謝等詞，實屬誤會：
    （１）查卷附被告戊○○存摺對帳單八十六年七月三十一日跨行匯入之五十萬元
          ，其緣由為被告未○○請求被告戊○○幫其向朋友馬俊良（被告未○○也
          認識但不熟）調借三百萬元，被告未○○並說如借到，伊要借給被告林志
          晴，而該五十萬元所以匯入被告戊○○之戶頭，應是被告未○○與被告林
          志晴所談之條件，要其匯入後，再要求被告戊○○交由板分行辰○○提出
          予被告未○○，至於被告未○○作何用，被告戊○○先前實不知情，嗣始
          據黃稱要繳交利息，但要繳交何利息，斯時尚不清楚。此可由該對帳單所
          示八十六年七月三十一日匯入五十萬元，當日即領走五十萬元交予被告黃
          勳宗處理即明。
    （２）次查，本案事涉數億元之數百宗貸款案件，被告戊○○若真涉案何可能只
          要五十萬元？又何可能要求匯入自己大安銀行之帳戶，留下明顯之罪證？
    （３）被告己○○於八十九年九月二十日庭訊接受被告戊○○之辯護人詰問時表
          示，匯入被告戊○○帳戶之五十萬元係「借款」，並非如公訴意旨所載該
          筆五十萬元係被告己○○等人致贈被告戊○○作為答謝。
    ５、本案許多之問題貸借案件，在被告戊○○調職到大安銀行板橋分行前（八十
        五年十月）均已貸核完成，此由被告未○○遭扣之各公司員工貸款資料大多
        早已於八十四年起即已初貸下來可稽，若此真屬不法核貸，實已積弊已久，
        誠非未到任之被告所為。
    ６、被告戊○○僅是基層人員，過程中尚有聯合徵信，至於原已核下貸款，清償
        期屆至而延展者，除承辦人外，尚有二次稽核，再呈上級，倘涉不法，襄理
        、副理會核准嗎？且若事涉不法，為基層人員之被告戊○○更何有可能阻止
        得了？又被告戊○○並未投資新店直潭社區開發案，僅為大安銀行板橋分行
        新進基層人員，根本無為大安銀行處理呆帳之必要與動機，是被告己○○所
        稱被告未○○及戊○○至御銘公司找伊要伊投資新店直潭案，顯非事實。
    ７、按大安銀行之對保人員，須就授信約定書填載時間及對保地點並簽章，查本
        案除御銘及荃映文化事業（股）公司之貸款案件為被告戊○○對保外，其餘
        案件之授信約定書上之對保人員縱蓋有被告戊○○之修正章，惟並非被告戊○○對保，此由比對及鑑定其上所填載對保時間及地點之筆跡並非被告戊○○所寫即可證，職故被告戊○○之修正章確遭有心人士之盜用。
    ８、又荃緯公司之員工消貸案件，大部分雖由被告戊○○徵信，惟徵信後，本須
        對保始得撥款，大安銀行板分行卻將荃緯公司之案件，未經對保即撥款，實
        非在前面嚴格把關之被告戊○○所能控制。
    ９、被告戊○○嗣調往催收部門，因為若干案件逾期還款，被告戊○○即對貸款
        人包括廖梅雀等催收未果，而送交法務訴訟，因而得罪許多人，且始知有些
        人未拿到貸款，足徵其事前確實不知情，否則何有可能對那些所謂之人頭催
        收，而非向所謂幕後者催收，致讓本案浮現台面？
    １０、被告戊○○之修正小方章及大方章確實遭人盜蓋：
    （１）被告戊○○就其親自承辦之案件，均依程序處理，且會以「簽名」或「蓋
          大方章」以憑，不會蓋其小方形之「修正章」，為本案許多案件非由被告
          戊○○處理，卻遭人私蓋被告之小方形「修正章」，誠屬誣陷，由以下案
          件比較可稽：
        余長彬申貸案：被告戊○○承辦此案徵信部份，並向中華聯合信用所、票
          據交換所查詢無拒往、退補等信用記錄後，填銀行徵信審查表，並簽名其
          上以示經辦，但非由其作「對保」。
        陳澤潤申貸案：被告戊○○經依前項規定辦理後，以「蓋大方章」表示經
          辦。
        陳燕如申貸案：被告戊○○依規定辦理後。以「蓋大方章」表示經辦。
        鄭啟印申貸案：被告戊○○依規定辦理後，以「蓋大方章」表示經辦。
        余奕信申貸案：被告戊○○依規定辦理後，以「蓋大方章」表示經辦。
        綜上，被告戊○○親自經辦或徵信之案件，申貸人均係知情且自願貸款，換
        言之，並非「不知情之人頭」，且均親自填載申請書及借據、本票、對保並
        支付利息等屬確實之申貸，而被告戊○○依規定徵信或經辦後，依其習慣，
        於資料上以簽名或蓋大方章表示由其辦理，並無不實徵信或其他背信事宜，
        至於其他案件所蓋被告戊○○之修正小方章，並非被告戊○○所承辦，緣被
        告戊○○於八十五年十月底十一月初到任不久，祖母生病進而在八十六年五
        月三日過世，被告戊○○為料理後事，曾將其修正章交予同事辰○○，職故
    ，被告戊○○之修正章可能遭他人為掩瑕而非法使用，此亦有傅正雄於他案
        （鈞院八十八年度訴字第一二二五號大安銀行與傅正雄等二人清償借款民事
        案件）之說明可證。查該案件因被告戊○○曾出庭作證，始知該傅正雄案件
        ，資料中以被告戊○○修正章顯示為其對保，惟傅正雄於開庭時明白表示並
        非當時為證人之戊○○去對保的，凡此均足認被告戊○○之修正章確實遭他
        人冒蓋至受誣陷。何況若被告戊○○對人頭貸款事宜事先知情，怎可能自己
        承辦或對保後還蓋自己章留下明顯罪證？
  （２）依據大安銀行授信規章第二節第一條規定，案件之「經辦」與「徵信」（含
        「對保」）不得為同一行員，換言之，是「經辦」就不能是「徵信」或「對
        保」，是「徵信」或「對保」就不能為「經辦」，本件一二二五號案件卷附
        之借貸資料顯示，「經辦」處蓋有「戊○○」之小方章，又「對保」處蓋有
        「戊○○」之大方章，顯違背大安銀行上揭規章，實有蹊蹺，按依常情，被
        告戊○○當不可能明知銀行內規而留下明顯違反規章之明顯事證，足徵被告
        戊○○之印章確實遭他人冒用。
  （３）被告出庭應訊時證稱，本件係不動產所有人之子持所有權狀至銀行借款，伊
        負責辦理之徵信及鑑價之工作，銀行主管經理未○○至孟先生公司負責對保
        ，是被告依程序徵信及鑑價並無不妥，被告戊○○明知對保人為經理未○○
        ，當無於對保欄蓋用自己大方之可能，可見印章遭人盜蓋。再參以傅正雄證
        稱：孟慶華之子孟繁民與銀行黃經理相熟，又傅某於自白書中又載，六月份
        時，孟繁民董事要伊至辦公室商量，希望伊能幫助公司擔任人頭向銀行貸款
        ，而後大安銀行黃經理及孟董事保證絕無問題，故伊答應幫忙作人頭向銀行
        貸款，孟董事與大安銀行經理拿資料指示伊填寫簽名，伊逐一照做，可見被
        告戊○○陳述屬實，按被告戊○○因初到職，適逢祖母過世忙於家務，而使
        他人有機可乘，遭人盜蓋印章陷害入罪。
（四）被告己○○部分：
      １、被告己○○於八十三年設立御銘公司，八十五年七月公司亟需資金週轉，
          被告己○○好友林俊松告知被告：合信公司與銀行關係良好，應能如願儘
          速取得銀行貸款，並由林君介紹合信公司總經理戌○○與被告己○○認識
          （被證一）。被告戌○○表示其與大安銀行板橋分行熟稔，同意幫助被告
          己○○取得貸款，惟要被告己○○提供御銘公司之基本資料予大安銀行進
          行徵信。幾天後，被告戌○○又表示公司貸款曠日廢時，如以個人申請消
          費性貸款方式速度較快，並表示可多介紹親朋好友前來辦理個人消費性貸
          款，於是被告己○○以配偶彭千容名義，經由被告己○○告知之友人等十
          人，向大安銀行板橋分行申請個人消費性貸款。被告己○○親朋好友得悉
          被告認識合信公司，得順利申請個人消費性貸款後，紛紛請求被告己○○
          引薦至合信公司，向大安銀行板橋分行申請個人消費性貸款，而被告林志
          晴僅因友人之要求，推薦其等至合信公司向大安銀行板橋分行辦理個人消
          費性貸款，被告己○○除未得分毫利益外，該九筆貸款部份遭合信公司侵
          吞，至貸款人強逼被告賠償，被告己○○為此付出一、二千萬元，迄今血
          本無歸，被告己○○事後始明白遭合信公司利用，原來合信公司僅要廣獵
          人頭，獲取資金，並非單純媒介大安銀行板橋分行業績，此自所有核撥貸
          款均由合信公司派員工領取即明，再由合信公司依財務調度決定是否交付
          真正貸款人。被告己○○即因核撥之貸款均在合信公司，合信公司如需資
          金即告知被告己○○先予借用，雖被告己○○一再催討，合信公司戌○○
          及申○○等人則一再拖延，或僅交付部分貸款，以致被告己○○四處借貸
          ，償付貸款人。
      ２、八十五年九月，合信公司總經理戌○○表示大安銀行願貸款給被告己○○
          經營之御銘公司七百五十萬元，附加條件為被告己○○必須承受大安銀行
          板橋分行之呆帳，及由被告己○○標下台北市○○區○○街二百零二巷十
          一號十五樓之房地，大安板橋分行貸款一千萬元，被告己○○需繳付自備
          款三百萬元，被告己○○僅得七百五十萬元信用貸款。被告己○○於八十
          六年將該房地以九百餘萬元出售，損失數百萬元。
      ３、八十五年十二月，合信公司總經理戌○○表示其與金頻道有限電視公司高
          階主管熟稔，該公司正有節目、錄製及錄影帶等業務招標，告知被告林志
          晴可前往投標，為增加得標之機會，可向同業商計圍標，請被告己○○將
          資料交付予伊，於是被告己○○向同業數家公司要求以傳真之方式將公司
          執照影本送達被告，再由被告己○○於其上註明「僅供投標用」等字樣，
          傳真給被告戌○○，惟事後並無下文，直至本件合信公司以人頭冒貸案發
          後，被告己○○始知合信公司為取得冒貸人頭之公司名義，以前揭業務招
          標為餌，利用被告己○○取得業務之急，提供多家公司資料供合信公司以
          之再偽造公司負責人印章、扣繳憑單、薪水等藉以冒貸。查合信公司以公
          司、關係企業及人頭冒貸向大安銀行板橋分行獲取數億元之資金，除自身
          取用外，亦與大安銀行板橋分行經理未○○勾結，彌補該分行之呆帳，被
          告己○○毫無利益，如被告己○○卻與合信公司及大安銀行板橋分行經理
          未○○勾結，怎可能因此負債數千萬元？
      ４、按犯罪必有其動機，合信公司為取得營運資金，大安銀行板橋分行經理黃
          勳宗為彌補銀行呆帳或有其他利益，而被告己○○不但未得任何利益，反
          而背負數千萬之債務，其與常情有悖。
      ５、被告己○○不認識鄭曉晴，亦從未指示鄭曉晴於不詳時地偽刻公司印章蓋
          用於偽造之在職證明、薪資所得扣繳憑單、消費性貸款申請書、授權書、
          中長期放款借據及本票等文件，向大安銀行板橋分行申請消費性貸款：
      （１）鄭曉晴於八十八年三月二十四日接受臺北縣調查站偵訊時供稱，由被告
            戌○○擬妥原稿，再交代伊依原稿以電腦製作，均係由被告戌○○提供
            名單及公司名稱，伊係依其指示製作，有關扣繳憑單及在職證明上之公
            司大小章及貸款人印章「亦係戌○○指示合信員工依需要而至印章店刻
            製」。
      （２）范姜金英於八十八年三月二十四日接受臺北縣調查站偵訊時供稱，伊於
            合信公司任職期間，被告戌○○指示伊以電腦製作扣繳憑單，該扣繳憑
            單均非合信公司所屬員工所有，當時係在下班後，被告戌○○才將身分
            證影本交給伊及鄭曉晴，要求伊與鄭女用電腦繕打資料。
      （３）被告戌○○特別助理丑○○於八十八年四月九日接受檢察官訊問，當檢
            察官詢及被告己○○是否指示伊偽造東西時，丑○○答稱沒有，當被問
            及奉何人之命偽造時，丑○○答稱係奉酉○○及被告戌○○之命偽造係
            偽造扣繳憑單及在職證明。
      （４）同案被告未○○於八十八年八月三十一日審理證稱，扣繳憑單及在職證
            明係合信公司所提供，而非被告己○○所交付。
    ６、被告林晴從未答謝被告未○○，並約定致贈貸放金額之一成作為酬金，更未
        招待被告未○○及戊○○以打麻將、前往酒店玩樂：
        據丑○○於八十八年十二月十六日於臺北縣調查站表示，酉○○及被告戌○○經常要求伊陪同被告未○○打麻將，如果伊輸錢只要告知被告戌○○，即
        由合信公司代為支付；另被告未○○亦常找伊、合信公司人員及被告戌○○
        等人至酒店喝花酒，費用亦由合信公司支付，足證被告己○○與該不法利益
        之提供毫無相干。
    ７、本件有關消費性貸款之文件，均經由合信公司交與大安銀行板橋分行，再由
        合信公司派人領取核貸款項，所有流程及帳目被告己○○均不知情，甚至被
        告己○○介紹親友申請之貸款，有三分之二以上在未經被告己○○同意之下
        ，由合信公司以借款名義強行領走，而由被告己○○墊償，被告己○○因此
        負債千萬以上。
    ８、被告己○○僅單純認定合信公司與銀行熟稔，貸款方便，因而以配偶及親友
        名義申貸，並介紹友人前往貸款，既與合信公司核心幹部及其業務無關，更
        無為大安銀行板橋分行彌補呆帳之義務，實無犯罪動機存在。況被告己○○
        並未從中獲得任何利益，反而背負數千萬債務。此外，被告聯晴絕無教唆或
        指示他人偽造在職證明、薪資所得扣繳憑單、消費性貸款申請書、授權書、
        中長期放款借據及本票等文件及偽刻印章，且合信公司前揭不法行為於被告
        己○○與被告戌○○相識前即已存在。
    ９、經被告己○○介紹而申貸核准者為五十五人，金額二千餘萬元，已償還為二
        十人，正常繳納本息者為十九人，延遲繳款者為六人，列入催收者為十人，
        以上事實足以證明，因被告己○○個人行為所造成大安銀行板橋分行之損失
        極小，足證被告己○○自始並無犯罪之意圖及行為。
（五）被告申○○部分：
      １、以人頭方式向大安銀行借錢，全係丑○○與被告戌○○提議，所有流程亦
          為伊二人所主控，被告申○○並不知有違法情事：
          合信公司財務吃緊後，被告申○○之父親酉○○為調頭寸補平資金缺口，
          天天忙得焦頭爛額，係被告戌○○與丑○○二人向父親告知，可以個人名
          義向大安銀行借錢，貸得款項後，再轉借予合信公司使用，惟合信公司必
          須支付利息與配合吃下大安銀行板橋分行之呆帳，以為回報。酉○○起初
          認為呆帳金額尚可，且單純認為只要提供人頭就可辦信貸，程序應屬合法
          ，加之需錢孔急，乃答應伊二人之建議。另就被告申○○之了解，顏、陳
          二人於取得酉○○之首肯後，乃直接處理此貸款之事，事後顏、陳二人更
          找來被告己○○借錢與合信公司。而被告申○○在此決策過程中，既無決
          定權力，亦無分配任務。唯一能幫忙合信公司之事，亦僅剩下與父親一起
          提供親友二十多人之名單，辦理貸款。但由於顏、陳二人掌握一切流程，
          加之被告申○○大多時間接陪伴父親外出協調辦事。故從頭至尾，皆不知
          顏、陳二人有偽造文書之情。
      ２、被告申○○乃掛名董事，即非公司決策者，並無參與詐欺、偽造文書等犯
          罪行為，更無指使他人為之：
          顏、陳二人一再誣指稱被告申○○知情，丑○○更於八十八年三月一日調
          查站聲稱「宗宗係指未○○，是申○○給他的代號，合信公司之所以會付
          錢給未○○，是因為當時曾與未○○有默契，凡是合信公司取得一筆貸款
          ，即將其中１０％予未○○....。」（參當日筆錄）。實則，丑○○上開
          說法，根本就是不實偽詞。蓋當初顏、陳二人將錢貸到後，即主動指示被
          告申○○該扣下多少應付費用（含吃呆帳、利息），剩餘部份才是給合信
          公司運用，酉○○僅能支配調度部份。扣下１０％交予被告未○○也是陳
          佳為所指示，至於該宗科目之由來，係合信公司會計人員完全不知如何列
          帳，丑○○即要求所有匯回大安銀行之金額，乃列入該宗科目內，所有細
          節皆是陳某指示，今竟為卸責，反誣指被告申○○云云，令人氣憤。
      ３、合信公司實際負責人既為酉○○，被告申○○於本案中，充其量僅代父親
          出面為各式法律行為，欠缺主觀不法犯意：
          公訴人以被告申○○曾於各次會議列席及簽立票據予己○○，即率認被告
          申○○亦屬本案顏、陳二人之共犯。惟查，被告申○○實係掛名負責人，
          公司之真正負責人乃被告之父，被告申○○對外所為之任何法律行為，皆
          是受父親指示辦理。故主觀上，被告申○○完全信任父親，且無任何詐欺
          或偽造文書之犯行，又綜觀起訴書有關犯罪事實之理由，載及被告申○○
          者僅是「共同研議」、「商議派人分批領款」等諸如此類之空洞證據，而
          與起訴罪名之主客觀構成要件並不相符。
      ４、被告申○○僅掛名為合信公司負責人，並無業務決定權限，而被告戌○○
          身兼永呈與合信二家公司總經理，只向父親酉○○說明，並無向被告謝文
          鶯報告之必要。又本件冒貸案係由丑○○從中牽線，丑○○只聽從被告顏
          北辰一人之指示，伊二人掌控所有貸款內容，並將貸得之款項借予合信公
          司，渠等二人並未將此融資內情告知被告申○○。再佐以丑○○於基隆地
          方法院八十八年六月二十四日庭訊時所稱：本件貸款案係由被告未○○、
          酉○○、戌○○共同謀議之陳述可知，被告申○○並未如起訴書所載有參
          與研議本件貸款細節。被告申○○與酉○○共介紹一、二十位親友辦理貸
          款手續，除公司員工、酉○○友人（如常鎮生）與家人係酉○○央求請託
          之外，其餘四、五名才係由被告申○○介紹而來，而每位貸款人均知悉貸
          款乙事，此有證人筆錄為證。此外，偽造二百多名本票之人頭，被告謝文
          鶯更未參與，蓋合信公司僅負責支付利息予特定貸款者如被告己○○等人
          ，而該等人頭係被告己○○、戌○○及丑○○所覓得，如何取得人頭資料
          ，被告申○○委實不知，酉○○為合信公司實際負責人，合信公司向被告
          己○○等人借款，被告己○○要求公司負責人開立本票，酉○○令被告配
          合辦理，一切均符合商業行事，礙難認被告申○○涉有犯行。
      ５、就被告申○○所知，本案借貸流程為：(1)丑○○與被告戌○○引薦大安銀
          行予酉○○。(2)大安銀行要求酉○○承受丑○○先前為該銀行介紹之崔志
          孝人之呆帳。(3)以個人信用貸款方式借款。(4)被告戌○○、己○○、羅龍
          森及施勇光等人見個人信貸融資方便，且合信公司新店開發案價值不菲（
          約值五十億元），乃競相以此方式借錢或投資合信公司或自行私用。據被
          告了解，大安銀行核發之信用貸款一億六千萬元，扣除匯入合信公司四千
          四百零六萬元及被告己○○等人之貸款後，其餘款項大多由被告戌○○負
          責之永呈公司所掌控，由被告戌○○再視情況逐項撥入合信公司帳戶，因
          此，施勇光在向他人購買身分證後會去找被告戌○○辦貸款，丑○○聽從
          被告戌○○之指示領款，其他人員與辦理貸款之程序皆係與被告戌○○洽
          談，而非與酉○○及被告申○○接洽之故。
      ６、酉○○於八十八年九月十六日庭訊時已表示，被告申○○係伊之助理，受
          伊指示辦事，於合信公司毫無決策權，僅屬人頭負責人而已，被告申○○
          雖於各式文件及借據上簽名，實係受伊指示，並未實際參與。又被告謝文
          鶯並未與被告未○○及戌○○共同研議貸款事宜，至多僅係依照被告顏北
          辰及丑○○所提借款之方法，與酉○○提供二十多位親友出具個人名義借
          款，申貸人對於向銀行以個人名義借款供合信運用均事前知情，是被告謝
          文鶯並無公訴意旨所指摘之犯行。又被告申○○雖依戌○○及丑○○之說
          明記帳，並依酉○○指示軋票運用與支付利息，惟此部份款項係係合信公
          司向個人（如被告己○○）調借資金運用，事後合信公司亦願意負擔各式
二、然查：
（一）右開犯罪事實，業據告訴人閔慶元、大安銀行指訴歷歷（閔慶元部分見偵查卷
      第九冊第一至二頁之告訴狀；大安銀行部分見偵查卷第六冊第一至二頁之告訴
      狀、第三十至三十二頁之告訴續狀），並經證人丑○○（見本院卷第二冊第五
      二四至五二九頁之臺灣基隆地方法院八十七年度訴字第二九二號施勇光偽造文
      書案之訊問筆錄）、酉○○（見本院卷第三冊第九至十頁之訊問筆錄）、潘皇
      龍等人（見附表三至十、十二所示）證述屬實，且經他案被告施勇光於臺灣基
      隆地方法院八十七年度訴字第二九二號偽造文書案審理時供述明確（見本院卷
      第二冊第五二九至五三三頁之八十七年度訴字第二九二號施勇光偽造文書案之
      訊問筆錄），復有客戶一次提領現鈔壹佰萬元以上備查簿（偵查卷第二冊第一
      一四至一三八頁）、被告己○○所書寫之自白書（見偵查卷第九冊第七十六至
      七十八頁）、大安銀行板橋分行八十八年五月二十日年安板發字第一四九號
      函（本院卷第一冊第二○○頁）、戌○○擔任合信公司執行總經理之名片（本
      院卷第三冊第二十七頁）、聯福公司之公司執照及營利事業登記證、東方鴻公
      司之公司執照及營利事業登記證、基林公司之公司執照及營利事業登記證、東
      錄公司之公司執照及營利事業登記證、盛利公司之公司執照及營利事業登記證
      （本院卷第三冊第二十九至三十、三十三至四十頁）、大安商業銀行八十九年
      五月九日八九大安法字第○四九一號函暨客戶一次提領現鈔壹佰萬元以上備查
      簿（本院卷第五冊第十至六十六頁）、大安銀行板橋分行八十九年十一月四日
      八十九年安板發字第○九七號函暨請假公出單（本院卷第七冊第六至七頁）、
      潘皇龍、高筱嵐、常鎮生之身分證影本（證人卷第一冊下冊第一八一至一八三
      頁）、朱惠娟之身分證影本、利息收據影本、清償證明書影本、張惠芳之身分
      證影本（證人卷第二冊第一七三至一七六頁）、簡美珍之身分證影本（證人卷
      第三冊第一四五頁）、黃亞菁之身分證影本（證人卷第三冊第一五一頁）、陳
      姵君之身分證影本（證人卷第四冊第七十二至七十三頁）、林秀娟之身分證影
      本（囑託訊問卷第一冊第一七四頁）、羅煥文之身分證影本（見囑託訊問卷第
      一冊第二○四頁）、林向陽之身分證影本（囑託訊問卷第一冊第二二一頁）、
      丁維勇、施玉翠、鄭豐連之身分證影本（囑託訊問卷第一冊第三一三頁）、廖
      麗英之戶口名簿影本（囑託訊問卷第一冊第三一四頁）、陳光華之身分證影本
      （囑託訊問卷第三冊第四十頁）、林俊峰之身分證影本（囑託訊問卷第三冊第
      九十八頁）、黃建忠之身分證影本（囑託訊問卷第三冊第一一九頁）、張嫊梅
      、楊惠雅之身分證影本（囑託訊問卷第三冊第二五八頁）、蔡煌之身分證影本
      （囑託訊問卷第四冊第九頁）、顏新春之當庭簽名（囑託訊問卷第四冊第二十
      八頁）、郭錦雲、吳遜仁、劉友文之當庭簽名及身分證影本（囑託訊問卷第四
      冊第八十二至八十七頁）、洪進雄之當庭簽名（囑託訊問卷第四冊第九十四頁
      ）、吳信興之當庭簽名及身分證影本（囑託訊問卷第四冊第九十九十五至九十
      六頁）、黃振昆之當庭簽名及身分證影本（囑託訊問卷第四冊第一一○至一一
      一頁）、伍玉娟之身分證影本（囑託訊問卷第四冊第一一九頁）、鄒振欽之身
      分證影本（囑託訊問卷第四冊第一二五頁）、借據、大安銀行板橋分行信用貸
      款承擔契約書（囑託訊問卷第四冊第一三六至一三七頁）、陳泰鐘之身分證影
      本（囑託訊問卷第四冊第一四八至一四九頁）、劉金標、陳碧瑛之身分證影本
      （囑託訊問卷第五冊第九至十頁）、游雅珍之身分證影本（囑託訊問卷第五冊
      第三十七頁）、唐元澤之身分證影本（囑託訊問卷第五冊第四十三頁）、王禮
      義之身分證影本（囑託訊問卷第五冊第八十五頁）、陳惠秋、洪愛、洪文世之
      身分證影本（囑託訊問卷第五冊第一三四至一三五頁）、林奕道、吳阿明之當
      庭簽名及身分證影本（囑託訊問卷第五冊第一四六至一四九頁）、陳如梅之當
      庭簽名及身分證影本（囑託訊問卷第五冊第一九六－一、一九九頁）、王敏禮
      之身分證影本（囑託訊問卷第六冊第二十七頁）、黃源泉、吳南瑤（即吳成瑤
      ）之身分證影本（囑託訊問卷第六冊第三十六頁）、李孫阿丹之身分證影本（
      囑託訊問卷第六冊第四十三至四十四頁）、周文堅之身分證影本（囑託訊問卷
      第六冊第五十至五十一頁）、楊奉杰之身分證影本（囑託訊問卷第六冊第五十
      八至五十九頁）、簡明輝之當庭簽名（囑託訊問卷第六冊第七十七頁）、郭秋
      鈴之當庭簽名及身分證影本（囑託訊問卷第六冊第九十至九十一頁）、謝東儐
      之身分證影本（囑託訊問卷第六冊第九十七至九十八頁）、大宇公司、東方鴻
      公司、東錄公司、英德美公司、荃映公司、基林公司、康穠公司、御銘公司、
      惠捷公司、登鴻公司、筌緯公司、盛利公司、聯福公司、陽明證券公司、捷心
      公司、呈宇公司、臺灣三水公司之公司資本資料查詢（國稅局卷第一冊第二十
      至四十六頁）附卷可稽，及如附表三至十所示貸款人之貸款資料（含大安商業
      銀行貸款新承做案件報核表、大安商業銀行個人徵信報告、大安商業銀行消費
      者貸款申請書、個人資料表、扣繳憑單、國民身分證、在職證明、本票、授權
      書、借據、授信約定書、業務往來申請書暨印鑑卡、歸戶查詢、金融卡約定書
      、取款憑條、存摺存款對帳單等）、登鴻公司之公司登記卷、英德美之公司登
      記卷、陽明證券公司之公司登記卷可證（以上均為外放證物）。
（二）查除如附表十八編號八所示之人任職於御銘公司外，其餘如附表十
      八所示之人並未任職於大宇公司等公司，且如附表十五編號一所示之大宇公司
      等公司之公司章及負責人章，與如附表三－一、四－一、五－一、六－一、六
      －二、七－一、七－二、八－一、八－二、九－一、九－二、十－一、十一所
      示之扣繳憑單、在職證明均屬偽造，此有下列證人及證物可證：
    １、大宇公司
        此部分經證人即大宇公司負責人陳永來（偵查卷第一冊第三十四至三十五頁
        之調查筆錄）、如附表十八一所示之人證述屬實，且經被告己○○供稱：以
        圍標為由，取得該公司之公司執照影本，再傳真予戌○○等語（本院卷第三
        冊第二十頁之答辯狀，本院卷第四冊第一八一頁之訊問筆錄），復有大宇公
        司公司章及負責人陳永來印鑑章之印文（偵查卷第一冊第三十七頁）、公司
        執照（偵查卷第一冊第三十八頁）、財政部臺北市國稅局松山稽徵所八十九
    年六月二十六日函暨易安平等人調件明細表、所得資料統計表、八十六年度
        扣繳憑單、八十五年度扣繳憑單、八十五及八十六年度綜稅多層次傳銷所得
        細項查詢清單、八十五及八十六年度執行業務收入未設帳電腦核定清單、十
        八五年度綜稅非扣繳所得資料（抵押利息）清冊（國稅局卷第二冊第一六五
        至二○四頁）、財政部臺北市國稅局松山稽徵所八十九年八月三日函暨八十
        五及八十六年度各類所得資料申報書、八十五年度各類所得扣繳稅額繳款書
        、何耀仁等人八十五年度扣繳憑單、八十五年八月至十二月大宇傳播公司薪
        資表、劉沖起等人八十六年度扣繳憑單、八十六年大宇傳播公司工資表可稽
        （國稅局卷第三冊第十三至四十八頁）。
    ２、東方鴻公司
        此部分經證人即東方鴻公司影帶剪輯人員范志明（偵查卷第一冊第二十五至
        二十六、三十二頁之調查筆錄）、如附表十八二所示之人證述屬實，且經被
        告己○○供稱：以圍標為由，取得該公司之公司執照影本，再傳真予戌○○
        等語（本院卷第三冊第二十頁之答辯狀，本院卷第四冊第一八一頁之訊問筆
        錄），復有東方鴻公司公司章及負責人許薔薇印鑑章之印文（偵查卷第一冊
        第二十七頁）、財政部臺北市國稅局信義稽徵所八十九年五月十九日函暨東
        方鴻公司八十九年五月三日函、常鎮生等人八十六年度各類所得資料歸戶清
        單、常鎮生等人八十五年度扣繳憑單、八十五年度緩課股票轉讓所得申報憑
        單、八十五年度非自住房屋使用及租賃情形核定表、八十五年度執行業務收
        入未設帳電腦核定清單、八十五年度獨資合夥資料查詢清單可稽（國稅局卷
        第一冊第一四一至一八○頁）。
    ３、東錄公司
        此部分經證人即東錄公司負責人謝台生（偵查卷第一冊第三十九至四十頁之
        調查筆錄，民事卷第六冊之八十七年六月二十六日言詞辯論筆錄，民事卷第
        七冊之八十七年六月二十六日、七月二十八日言詞辯論筆錄，民事卷第十三
        冊之八十七年六月三十日言詞辯論筆錄，民事卷第十四冊之八十八年五月十
        四日言詞辯論筆錄，民事卷第三十九冊之八十七年七月十四日言詞辯論筆錄
        ）、如附表十八三所示之人證述屬實，且經被告己○○供稱：以圍標為由，
        取得該公司之公司執照影本，再傳真予戌○○等語（本院卷第三冊第二十頁
        之答辯狀，本院卷第四冊第一八一頁之訊問筆錄），復有東錄企業有限公司
        薪（工）資表、電腦網路查詢所得資料清單可稽（見民事卷第十四冊）。
    ４、英德美公司
        此部分經證人即英德美公司負責人午○○（本院卷第五冊第一六一至一六二
        頁之訊問筆錄）、如附表十八四所示之人證述屬實，復有財政部臺灣省北區
        國稅局臺北縣稽徵所八十九年七月二十四日函暨八十五及八十六年度各類所
        得資料申報查詢、徐鳳珠等人八十五年度扣繳憑單可稽（國稅局卷第三冊第
        一至十二頁）。
    ５、荃映公司
        此部分經被告己○○即荃映公司實際負責人供稱：以圍標為由，取得該公司
        之公司執照影本，再傳真予戌○○等語（偵查卷第一冊第十一至十三頁之調
        查筆錄，本院卷第一冊第一○七頁之訊問筆錄，本院卷第三冊第二十頁之答
        辯狀，本院卷第四冊第一七九至一八一頁），且經如附表十八五所示之人證
        述屬實，復有出薪資總表、扣繳憑單（本院卷第四冊第二九二至三一○頁）
        、荃映公司股東明簿、公司執照、營利事業登記證、薪資明細表、員工薪資
        表在卷可按（見證物袋第四袋）、財政部臺北市國稅局中正稽徵所八十九年
        五月二十六日函暨游家星等人八十五年度扣繳憑單、調件明細表、八十六年
        度各類所得資料歸戶清單可稽（國稅局卷第一冊第一八三至二一七頁）。
    ６、基林公司
        此部分經證人即基林公司經理宋石昂（偵查卷第一冊第二十八至二十九頁之
        調查筆錄）、如附表十八六所示之人證述屬實，且經被告己○○供稱：以圍
        標為由，取得該公司之公司執照影本，再傳真予戌○○等語（本院卷第三冊
        第二十頁之答辯狀，本院卷第四冊第一八一頁之訊問筆錄），復有基林公司
        之公司章及負責人趙韞南印鑑章之印文可稽（偵查卷第一冊第三十一頁）。
    ７、康穠公司
        此部分經證人即康穠實業有限公司負責人石玉美（偵查卷第九冊第六十至六
        十一頁之訊問筆錄）、如附表十八七所示之人證述屬實。
    ８、御銘公司
        此部分經御銘公司負責人即被告己○○供稱：除徐正隆、黎秋傳、王德琳、
        陳文崴、許瑞福、吳君珩、游舜娥、洪佩瑜、彭建強為我公司員工外，其餘
        貸款人均不是，但並未出具該貸款人之在職證明等語（偵查卷第八冊第七十
        四頁之訊問筆錄，第二冊第五十至五十六頁之調查筆錄，本院卷第一冊第一
        ○七頁之訊問筆錄），且經如附表十八八所示之人證述屬實，復有御銘公司
        員工名冊、請假扣款統計表、加班時數及金額統計表、員工薪資表、薪資明
        細表、營利事業所得稅結算稅額繳款書、營利事業所得稅結算申報書在卷可
        按（見證物袋第四袋）、財政部臺北市國稅局中正稽徵所八十九年六月二十
        三日函暨黃嘉瑜等人八十六年度各類所得資料歸戶清單、八十五年度執行業
        務未設帳電腦核定清單、八十五年度綜稅多層次傳銷所得細項查詢清單、調
        件明細表、所得資料內容、黃嘉瑜等人八十五年度扣繳憑單、八十五年度非
        自住房屋租賃收入逕行核定清單、八十五年度綜稅非扣繳財交所得資料清冊
        可稽（國稅局卷第二冊第二十六至一五六頁）。又黎秋傳雖任職於御銘公司
        ，惟係擔任倉管部門管理員，並非廣告部主任，此經證人黎秋傳證述明確（
        見偵查卷第九冊第六十八至六十九頁之偵訊調查筆錄），又如附表十八編號
        八所示之人任職於御銘公司，但其職稱均與在職證明書所載不同
        ，足見該部分之在職證明亦屬偽造。
    ９、惠捷公司
        此部分經證人即惠捷公司負責人林志雄（偵查卷第一冊第四十六至四十七頁
        之調查筆錄）、如附表十八九所示之人證述屬實，且經被告己○○供稱：以
        圍標為由，取得該公司之公司執照影本，再傳真予戌○○等語（本院卷第三
        冊第二十頁之答辯狀，本院卷第四冊第一八一頁之訊問筆錄），復有惠捷公
        司公司章及負責人林志雄印鑑章之印文、薪（工）資表、營利事業登記證（
        偵查卷第一冊第四十九至五十一頁）、財政部臺灣省北區國稅局淡水稽徵所
        八十九年五月四日函暨惠捷企業有限公司八十五年各類所得資料申報書、陳
        文娟等人八十五年度扣繳憑單、八十六年度綜合所得稅各類所得資料查詢可
        稽（國稅局卷第一冊第一二五至一四○頁）。
    １０、登鴻公司
        此部分經如附表十八十所示之人證述屬實，復有財政部臺北市國稅局中正稽
        徵所八十九年六月二十七日函暨謝桂燕等人八十六年度各類所得資料、歸戶
        清單可稽（國稅局卷第二冊第一五七至一六四頁）。
    、荃緯公司
        此部分經證人即筌緯公司負責人林俊松（偵查卷第一冊第十三至十五頁之調
        查筆錄，民事卷第三十九冊之八十七年七月二十八日言詞辯論筆錄，民事卷
        第四十冊之八十七年七月二十八日言詞辯論筆錄）、如附表十八十一所示之人
        證述屬實，且經被告己○○供稱：以圍標為由，取得該公司之公司執照影本
        ，再傳真予戌○○等語（本院卷第三冊第二十頁之答辯狀），復有財政部臺
        灣省北區國稅局三重稽徵所八十九年八月十五日函暨調件結果明細表、調檔
        資料查詢清冊、繳款書檔線上查詢、各類所得資料申報書查詢、八十六年度
        非自住房屋使用及租賃情形調查表、王秀娟之八十六年度扣繳憑單（國稅局
        卷第三冊第一六七至一九七頁）、笙緯興業股份有限公司八十五及八十六年
        度薪資清冊、八十四年十二月至八十六年十二月薪（工）資表、笙緯興業股
        份有限公司撫養親屬表、張埱敏等人笙緯公司薪資所得受領人扶養親屬申報
        表及免稅額（扶養親屬）申報表可稽（國稅局卷第四冊第一至一四五頁）。
    、盛利公司
        此部分經證人即盛利公司職員陳進雄（本院卷第四冊第一七七至一七八頁之
        訊問筆錄）、如附表十八十二所示之人證述屬實，且經被告己○○供稱：以圍
        標為由，取得該公司之公司執照影本，再傳真予戌○○等語（本院卷第三冊
        第二十頁之答辯狀，本院卷第四冊第一八一頁之訊問筆錄），復有扣繳憑單
        、各類所得申報書可稽（本院卷第四冊第一八六至一九三頁）。
    、聯福公司
        此部分經證人即聯福公司負責人陳少川（本院卷第四冊第一七八至一七九頁
        之訊問筆錄）、如附表十八十三所示之人證述屬實，且經被告己○○供稱：以
        圍標為由，取得該公司之公司執照影本，再傳真予戌○○等語（本院卷第三
        冊第二十頁之答辯狀，本院卷第四冊第一八一頁之訊問筆錄），復有扣繳憑
        單、各類所得申報書、薪資所得扣繳稅額繳款書（本院卷第四冊第一九四至
        二九一頁）、財政部臺北市國稅局信義稽徵所八十九年五月十九日函暨聯福
        傳播有限公司八十九年五月二日函可稽（國稅局卷第一冊第一八一至一八二
        頁）。
    、陽明證券公司
        此部分經證人即陽明證券公司職員乙○○（本院卷第五冊第一六二至一六三
        頁之訊問筆錄）、如附表十八十五所示之人證述屬實，且有財政部臺北市國稅
        局北投稽徵所八十九年四月二十四日函暨八十六年度郭展宏等人綜合所得稅
        各類所得資料查詢單（國稅局卷第一冊第四十八至六十四頁）、財政部財稅
        資料中心第五組八十九年五月三日函暨八五年度執行業務收入未設帳電腦核
        定清單、八五年度綜稅多層次傳銷所得細項查詢清單、調件明細表、八一年
        度至八七年度所得資料內容、郭展宏等人八十五年度扣繳憑單、緩課股票轉
        讓所得申報憑單可稽（國稅局卷第一冊第六十八至一二四頁）。
    、呈宇公司
        此部分經證人即呈宇公司實際負責人陳宇人（偵查卷第一冊第四十二至四十
        三頁之調查筆錄）、如附表十八十八所示之人證述屬實，復有呈宇公司八十九
        年四月二十四日函暨營利事業所得稅結算申報書、員工薪資扣繳憑單（本院
        卷第四冊第一六五至一七三頁）、財政部臺北市國稅局松山稽徵所八十九年
        八月三日函暨呈宇工程顧問有限公司八五年一月至八六年十二月薪（工）資
        表、所得資料統計表、調件明細表、松山稽徵所申請調檔資料通知單、高筱
        嵐等人八十五年度扣繳憑單、緩課股票轉讓所得申報憑單、八十五年度綜稅
        非扣繳所得資料（抵押利息）清冊、八十五年度執行業務收入未設帳電腦核
        定清單、八十五年度綜稅多層次傳銷所得細項查詢清單、八十六年度各類所
        得資料歸戶清單可稽（國稅局卷第三冊第十三、四十九至一六六頁）。
（三）次查己○○、郭周清、胡誠超、羅龍森、崔至孝、施勇光、簡明輝、林俊嘉有
      提供人頭予合信公司，並獲得好處，此經證人丑○○（見偵查卷第二冊第九十
      一至九十四頁之調查筆錄）、如附表十三所示之人證述屬實。
（四）再查被告未○○、戊○○所負責之徵信、對保手續並非確實，此有證人胡程超
      證稱：當時僅有胡瑋玲至合信公司簽名，父母胡恭喜、李綢均未曾到場，但銀
      行貸款仍撥下來，並給合信公司拿去週轉（偵查卷第一冊第六十五至六十七頁
      之調查筆錄），且證人羅龍森亦稱：業已取得羅煥文、羅姜菊妹同意而將其身
      分證影本交予戌○○去大安銀行板橋分行貸款（見偵查卷第一冊第六十八至七
      十頁之調查筆錄，本院卷第二冊第四九○頁反面之訊問筆錄）。˙˙˙親戚部
      分（羅煥文、羅姜菊妹、羅秀珠、劉金標）只拿身分證影本，沒有簽約對保。
      ˙˙˙曾二次至大安銀行提款，一次與丑○○，另一次與合信公司職員，錢領
      出來就交給合信公司等語（見本院卷第二冊第四八九頁反面之訊問筆錄）。又
      填寫貸款資料之同時並無任何對保程序，此經證人廖梅雀、廖碧玲、廖明都、
      邱秀春（偵查卷第八冊第十三頁之訊問筆錄）、王奕慷（證人卷第一冊下冊第
      二四二至二四五頁之訊問筆錄）、江百卿（證人卷第一冊下冊第二四八至二五
      ○頁之訊問筆錄）、江信宏（證人卷第一冊下冊第三五三至三五五頁之訊問筆
      錄）、楊珮甄（證人卷第一冊下冊第三五五至三五七頁之訊問筆錄）、朱惠如
      （證人卷第二冊第七十八－九至七十八－一二頁之訊問筆錄）、陳建興（證人
      卷第二冊第八十至八十三頁之訊問筆錄）、岑善正（證人卷第二冊第八十七至
      八十九頁之訊問筆錄）、潘泰全（證人卷第二冊第一○二至一○五頁之訊問筆
      錄）、許瑞福（證人卷第二冊第一二六至一二九頁之訊問筆錄）、朱惠娟（證
      人卷第二冊第一二九至一三二頁之訊問筆錄）、張謝慧珠（證人卷第二冊第一
      四一至一四四頁之訊問筆錄）、趙訓英（證人卷第三冊第八十七至九十－一頁
      之訊問筆錄）、李秀蘭（即陳李秀蘭，證人卷第三冊第九十四至九十七頁之訊
      問筆錄）、彭力國（證人卷第三冊第一○二至一○六頁之訊問筆錄）、吳君珩
      （證人卷第三冊第一○九至一一三頁之訊問筆錄）、方岑宇（證人卷第三冊第
      一二二至一二五頁之訊問筆錄）、江梅爾（證人卷第三冊第一五五至一五九頁
      之訊問筆錄）、李肇龍（證人卷第三冊第一六二至一六五頁之訊問筆錄）、寅
      ○○（證人卷第四冊第一○七至一一○頁之訊問筆錄）、張文宗（囑託訊問卷
      第一冊第一八三至一八六頁之訊問筆錄）、蔡煌（囑託訊問卷第一冊第一八三
      至一八六頁之張文宗訊問筆錄）、郭明男（囑託訊問卷第一冊第一八三至一八
      六頁之張文宗訊問筆錄）、張德萬（囑託訊問卷第一冊第一八三至一八六頁之
      張文宗訊問筆錄）、張嫊梅（蘇張嫊梅）（囑託訊問卷第三冊第二四六至二五
      一頁之訊問筆錄）、楊惠雅（囑託訊問卷第三冊第二五一至二五九頁之訊問筆
      錄）、蔡煌（囑託訊問卷第四冊第二至七頁之訊問筆錄）、林金正（囑託訊問
      卷第四冊第二十三至二十四頁之訊問筆錄）、陳玉慧（囑託訊問卷第四冊第一
      二二至一二四頁之訊問筆錄）、陳熙源（囑託訊問卷第五冊第五十四至五十九
      頁之訊問筆錄）、袁佳士（囑託訊問卷第五冊第一○七至一一○頁之訊問筆錄
      ）、謝秉原（囑託訊問卷第五冊第一五四至一五五頁之訊問筆錄）、范姜金英
      （本院卷第二冊第四九○頁之羅龍森訊問筆錄）、溫福銀（本院卷第二冊第四
      九○頁之羅龍森訊問筆錄）、高勤良（本院卷第二冊第四九○頁之羅龍森訊問
      筆錄）、張仁鵬（本院卷第二冊第四九○頁之羅龍森訊問筆錄）、劉金標（本
      院卷第二冊第四九○頁之羅龍森訊問筆錄）、謝桂燕（本院卷第二冊第四九○
      頁之羅龍森訊問筆錄）、鍾元駿（本院卷第二冊第四九○頁之羅龍森訊問筆錄
      ）、陳碧瑛（本院卷第二冊第四九○頁之羅龍森訊問筆錄）、何韋（民事卷第
      六冊八十七年六月二十六日言詞辯論筆錄）、郭秋鈴（民事卷第六冊八十七年
      六月二十六日言詞辯論筆錄）、張孟泉（民事卷第六冊八十七年六月二十六日
      言詞辯論筆錄）、王敏禮（民事卷第六冊八十七年六月二十六日言詞辯論筆錄
      ）、王禮義（民事卷第四十五冊）、楊俊敬（民事卷第四十五冊）、謝明億（
      民事卷第四十九冊）證述明確，且閔慶元於八十六年九月十七日因肅清煙毒條
      例案件而羈押於臺灣臺南看守所，於八十七年一月二十三日因麻醉藥品管制條
      例案件而移至臺灣臺南監獄執行；又洪進雄於八十七年十月二十九日因麻醉藥
      品管制條例案件而於臺灣彰化分監執行，於同年十一月五日移至臺灣彰化監獄
      執行；又黃源泉於八十六年十一月二十二日因肅清煙毒條例案件入監服刑；又
      鄭滿春於八十七年十二月十一日羈押於臺灣高雄看守所，此有在監在押資料表
      在卷可稽（本院卷第三冊第五十至五十三頁），被告未○○、戊○○如何進行
      對保程序，益見其對保程序並未確實。再黃福麟、洪進雄、黃振昆、郭錦雲、
      陳銘坤、吳信興、周文堅、劉淑如之貸款資料中註明查無電話、地址、人或空
      屋等文字，足徵被告未○○、戊○○徵信、對保之草率。
（五）查貸款核撥後，戌○○即先將貸款金額一成作為答謝未○○之謝禮，此經被告
      申○○供稱：戌○○錢交給我前都已經扣好了等語（本院卷第二冊第四九一頁
      反面之訊問筆錄），並經下列證人證述綦詳：
    １、證人廖清山證稱：五萬元為手續費等語（證物袋第二袋八十八年二月二日調
        查筆錄）。
    ２、證人楊秋華證稱：八十六年一月己○○告訴我可辦銀行貸款，但銀行經理要
        抽一成等語（證物袋第二袋八十八年二月二日調查筆錄）。
    ３、證人周寶富證稱：己○○表示可幫我貸款六十萬，即跟隨他至大安板橋辦理
        貸款，實際僅拿二十七萬，利息由我、林各付一半等語（證物袋第二袋八十
        八年二月二日調查筆錄）。
    ４、證人余長彬證稱：未獲得好處，反而須繳四萬元手續費等語（證物袋第二袋
        八十八年二月三日調查筆錄）。
    ５、證人郭美蘭證稱：公司員工貸款交公司記帳時僅登記貸得款項九成，據鶯表
        示一成須給銀行人員等語（證物袋第三袋八十八年二月三日調查筆錄）。
    ６、證人余奕信證稱：簡明輝表示五萬元是給承辦人等語（證物袋第三袋八十八
        年二月三日調查筆錄）。
    ７、證人鄭啟印證稱：簡明輝稱須扣款五萬元為手續費等語（證物袋第三袋八十
        八年二月二日調查筆錄）。
    ８、證人黃麗君證稱：未拿好處，於撥款時扣一成五萬元手續費等語（證物袋第
        三袋八十八年二月二日調查筆錄）。
    ９、證人陳澤潤證稱：所帶金額五十萬元，我僅拿四十五萬元，另五萬元係丑○○說要作為手續費等語（證物袋第三袋八十八年二月二日調查筆錄）。
    １０、證人羅龍森證稱：據我所知每筆貸款均扣一成手續費（偵查卷第一冊第六十
        九頁反面之調查筆錄）˙˙˙（問：有無扣手續費？）只是聽說而已（本院
        卷第二冊第四九○頁反面之訊問筆錄）。
    、證人王奕俊證稱：交付現金五十八萬多元，至於一萬多元我以為是利息預先
        扣除等語（證人卷第一冊第一九一至一九四頁之訊問筆錄）。
    、證人許昱夫證稱：己○○告訴我他和銀行的人很熟可以讓我貸款，但銀行的
        人要抽百分之五手續費，˙˙˙當時銀行業務有告訴我銀行要抽百分之五手
        續費等語（證人卷第一冊下冊第三四六至三四九頁之訊問筆錄）。
    、證人彭力國證稱：實拿五十四萬源，給六萬元手續費給丑○○等語（證人卷
        第三冊第一○二至一○六頁之訊問筆錄）。
    、證人寅○○證稱：朋友表示丑○○之公司可幫貸款，如果貸款成功，他們的
        公司要抽百分之五之佣金等語（證人卷第四冊第一○七至一一○頁之訊問筆
錄）。
    、證人洪宏欽證稱：我有拿到九成，當時我借五十萬元，只拿到四十五萬，一
        成五萬元他們說是服務費等語（囑託訊問卷第一冊第一三八頁之訊問筆錄）
        。
    、證人張文宗證稱：只拿三十七萬五千元，其七萬五千元是介紹人拿去的等語
        （囑託訊問卷第一冊第一八三至一八六頁之訊問筆錄）
    、證人潘建谷證稱：未領到貸款，經向己○○催討，始交付五十四萬，另六萬
        元為手續費等語（囑託訊問卷第一冊第二八一至二八三頁之訊問筆錄）。
（六）未○○之犯行有下列證據足資證明：
    １、被告未○○供稱：原先答應如合信公司願意貸款吃呆帳，同意貸款予合信（
        公司員工貸款，不問合信本身員工，或其他公司員工名義），因此八十五年
        十一月間貸款合信公司擔保貸款一千五百萬，而大安銀行板橋分行所生之呆
        帳利息由合信公司負擔。至呆帳之清償日期屆至，即通知合信公司，其陸續
        以永呈、雲康、合誠、捷心公司之貸款清償呆帳。之後即同意合信公司以其
        他公司員工名義辦理三人聯保信用貸款。但太多無法完全確認，其中有基林
        、東錄、盛利、聯福、御銘、東方鴻、大宇等公司員工以三人聯保方式貸款
        。上開公司貸款資料均係由戌○○、丑○○、己○○提供，有些貸款人之本
        票、借據係戌○○、丑○○、己○○自行拿回去簽印，有些則係戊○○與我
        做對保，至於徵信，大部分由大安銀行板橋分行授信人員依戌○○、丑○○
        、己○○交予我或戊○○之資料輸入電腦後再交給另外銀行人員簽名即完成
        對保程序，並未實際依徵信程序作業。只要經過徵信、對保程序，繳息、清
        償均正常。如已列為催收戶者，均係未經徵信、對保程序，其本票、借據亦
        非本人親簽。有些催收戶雖係親簽，但因貸款下來即給合信拿走，故不願付
        息清償。（問：經調查大宇、東方鴻、東錄、基林、惠捷、盛利、荃緯等負
        責人否認貸款人均係該公司員工，亦未開立在職證明、扣繳憑單，如何據以
        何貸？）此即未經徵信、對保程序，而依戌○○、丑○○、己○○等提供之
        資料作表面徵信，未做對保簽本票、借據，我依我授權範圍內之權限核准貸
    款。大宇、東方鴻、東錄、荃映、基林、惠捷、登鴻、盛利、聯福等均與己○○之御銘公司有業務往來，故員工資料由己○○提供，且己○○曾帶大安
        銀行板橋分行之科長去基林及其他二、三家公司。其他公司則係戌○○、丑
        ○○所提供。陽明證券公司係我主動告訴戌○○可以該公司員工名義貸款，
        但實際上貸款人均非陽明證券公司之員工，陽明證券公司亦不知此事。其中
        我做過謝清良、江信宏、呂淑華、馮宜嫻、楊珮甄、范姜金英等人之對保（
        但無法確定是否係該六人），其餘均係戌○○、丑○○拿去簽本票、借據，
        未經徵信程序。原先係告訴戌○○可找陽明證券公司員工投資合信公司，投
        資之金額可以向大安銀行板橋分行辦理貸款取得，但戌○○說不必，提供了
        貸款人資料給我，而因陽明係我親戚投資的公司，即無查證而核准該貸款案
        。己○○提供予他有關之公司資料以員工貸款名義貸款，取得款項有自行使
        用，亦有用於投資合信。˙˙˙戌○○、丑○○、己○○只要拿公司資料、
        身分證影本、在職證明、扣繳憑單即申請書給我，即核准貸款，˙˙˙戌○○應許我開直潭發案完成後，比照臺大教授之購買價格賣我一戶別墅（市價
        約二千五百萬，僅賣九百九十萬），且同意幫大安銀行板橋分行吃呆帳，故
        而同意其所提出之所有員工消費貸款案（見偵查卷第三冊第九十五至一○一
        頁之調查筆錄）。˙˙˙沒有實際獲得好處，只說可以成本價買屋，並幫我
        處理呆帳。公司借款無法清償即成呆帳，他們就拿一些沒有實際營業或營業
        額很小的公司
        五家偽造業績，拿我我們核准後再報給總行。係由戌○○、丑○○、己○○
        提供空頭公司，我、戊○○及分行授信部門主管呂俊盛均知道係空頭公司。
        大部分消費性貸款均無徵信或對保。我、戊○○及呂俊盛均知道本票、授權
        書係偽造。戌○○曾帶我至紫爵等四五家酒店消費。（見偵查卷第三冊第一
        ○三至一○四頁之訊問筆錄）。˙˙˙戌○○說謝總（即酉○○）可以比照
        台大教授之價格給我一棟別墅（見本院卷第一冊第一○四頁反面之訊問筆錄
        ）。˙˙˙（問：有無表示陽明證券可找人？）我有說我親戚在陽明證券，
        但有表示他們須自己去找人（見本院卷第一冊第八十三頁之訊問筆錄）。
    ２、被告戌○○供稱：（問：有無招待未○○到酒店去消費，以換取他貸款核撥
        給你們？）我有去酒店，有請他，但貸款不是我辦的。（問：有無透過大宇
        傳播公司等二十家公司取得二百餘名人頭，向甲○○○板橋分行詐貸消費貸
        款一億七千餘萬元？）是己○○與酉○○和未○○談的（見偵查卷第一冊第
        十六頁之訊問筆錄）。˙˙˙未○○透過丑○○告知酉○○可以用公司員工
        名義辦理個人名義消費貸款取得資金，酉○○即將與合信有關的親友、員工
        身分證影本交與丑○○申貸，我即介紹朋友去銀行信用貸款。酉○○並表示
        利息本金由合信支付，並每人給幾千元。˙˙˙經由林俊松介紹認識己○○
        ，伊向己○○表示可找丑○○向大安銀行板橋分行貸款借給合信，收取利息
        ，己○○即主動找未○○，開始貸款。尚有崔至孝、崔總亦向大安銀行板橋
        分行貸款借予合信。酉○○希望未○○能幫忙合信取得貸款三億元，並許以
        將來新店直潭案完工後，可以臺大教授之賣價取得一棟別墅，因此未○○一
        有呆帳即透過丑○○讓我知道，再轉知酉○○，我從未經手金錢，錢均由酉
        ○○交予丑○○轉交未○○。˙˙˙丑○○告知未○○、戊○○要喝酒，徵
        得酉○○之同意丑○○帶他們去喝酒，我去過幾次，不過酒錢均由合信支付
        （見偵查卷第二冊第二十六至三十頁之調查筆錄）。
    ３、被告戊○○供稱：我經手徵信業務有御銘、基林、盛利、聯福、荃緯、康穠
        、東方鴻、東錄、大宇等九家公司，報核人員為壬○○、子○○。報核之公
        司為荃映，徵信人員為壬○○。因御銘等九家公司之前已辦過貸款，因此未
        ○○拿了各該公司員工之申請書、在職證明、扣繳憑單、身分證影本等資料
        給我後，即交代我依照以前作業方式做，且因之前貸款繳息正常，故我並未
        至各公司作徵信，直接依銀行規定辦理申辦貸款手續。板橋分行之報核人員
        取得之資料，在與本案有關之貸款案中，均由未○○所提供。除御銘、荃映
        係由我至御銘公司對保外，其他均由未○○作對保工作，不知道他有無對保
        。˙˙˙未○○將欲辦理聯保之員工資料（消費性貸款申請書、在職證明、
        扣繳憑單、身分證影本）交給我，即以中華聯合徵信中心之電腦資料查詢申
        請人、聯保人之信用狀況，有無退票等不良紀錄，如無，則將申請案交由報
        核承辦人員進行報核程序等語（見偵查卷第二冊第六十七至七十五頁之調查
        筆錄）。
    ４、證人丑○○證稱：合信帳證中「宗宗」指未○○，乃申○○所取之代號。凡
        合信取得一筆貸款，即將百分之十交予未○○，而未○○則稱補呆帳，是否
        確實不知道。˙˙˙不認識廖清山，但係簡明輝帶來合信，貸款後扣五萬元
        手續費是要交予未○○，且貸款很多會先由合信公司使用，再扣一成予未○○，合信交予我轉放至未○○的抽屜，一個月再還給當事人。˙˙˙當合信
        公司缺錢時，未○○即告訴我及戌○○可以用人頭向銀行貸款，戌○○與酉
        ○○討論後，即先用員工以其他公司名義貸款，後來己○○提供惠捷、御銘
        、大宇、基林、荃映、登鴻、聯福、東錄、東方鴻等公司資料，戌○○提供
        筌緯、捷心、呈宇等公司資料，未○○提供陽明證券公司資料，癸○○提供
        康穠、臺灣三水、臺灣愛普綠等公司資料，郭周清、羅龍森、胡程超、崔至
        孝、施勇光、己○○、林俊嘉、簡明輝等人陸續提供人頭，再由合信員工填
        寫偽造之在職證明、扣繳憑單，交予未○○交代戊○○未經徵信、對保即撥
        款（偵查卷第二冊第九十一至九十四頁之調查筆錄）。˙˙˙未○○告訴戌
        ○○可以公司員工作消費性貸款，我亦在場。戌○○找十幾、二十人，說是
        他親戚或同學，己○○亦提供。身分證影本、在職證明、薪資扣繳憑單有的
        是提供的，有的是偽造的，我們是奉酉○○、戌○○之命偽造在職證明、扣
        繳憑單。（問：未○○知否是偽造的資料？）有些知道，有些不知道。我有
        告訴未○○，他說可以用偽造之在職證明、扣繳憑單貸款。˙˙˙（未○○
        ）剛開始可能不知情，但後來我認為他應該知道。˙˙˙未○○、戌○○、
        戊○○、己○○均去酒家（偵查卷第二冊第一○六至一○七頁之訊問筆錄）
        。˙˙˙合信公司以員工消費性貸款名義向大安板橋取得資金之方式，係未
        ○○告訴酉○○、戌○○，由酉○○、申○○、戌○○等將貸款資料（公司
        基本資料、員工身分證影本、在職證明、薪資扣繳憑單、銀行貸款申請書等
        ）交予我及合信其他員工填寫貸款申請書後，通知未○○取回辦理，有時亦
        直接將公司基本資料、身分證影本、在職證明、薪資扣繳憑單交予未○○自
        行處理，未○○即會通知款下來，由戌○○指示合信員工領款後再交予戌○○或申○○。˙˙˙資料交予未○○後，未○○過幾天即會通知領錢，除合
        信員工有銀行人員劉進城對保外，並未看到其他公司員工貸款有銀行人員對
        保。在戌○○之指示下至大安板橋領錢，未○○或戊○○會將貸款人之存摺
        及填妥之提款單交給我，由我分批金貸款領出，未○○要我們不要一次全部
        領出，以免難看。˙˙˙未○○、戌○○當時在銀行對保時均在場。˙˙˙
        合信是否直接給未○○好處並不知，但酉○○、戌○○會要求陪未○○打麻
        將，必須讓未○○贏，由合信公司支付。有也請未○○、戊○○喝花酒（見
        偵查卷第三冊第七十五至八十頁之調查筆錄）。˙˙˙未○○向我們總經理
        提議和總公司貸款後，公司應將金額的一半交給銀行付呆帳，剛開始由總經
        理與董事長向銀行銀行貸款，另外又說服別的公司出名向銀行貸款，應繳之
        銀行利息由合信公司負責繳納，御銘公司出名借款部分由該公司負責繳納，
        因御銘公司同意出名借款之條件為投資新店直潭工地建築案，˙˙˙之後沒
        有公司可供作借款的人頭，未○○向我們董事長申○○的父親酉○○及戌○○可以個人名義向銀行貸款，須出具身分證影本（正反）銀行申請書（
        申請貸款用）在職證明（公司大小章）扣繳薪資憑單。連帶保證為互保
        （出名之人頭）。˙˙˙本件貸款案由未○○與酉○○、戌○○共同謀議等
        語（本院卷第二冊第五二四至五二九頁之臺灣基隆地方法院八十七年度訴字
        第二九二號施勇光偽造文書案之訊問筆錄）。
    ５、證人酉○○證稱：因需要資金週轉，即因戌○○之建議，起因於大安銀行板
        橋分行經理（即被告未○○）告訴他銀行有呆帳發生，如果合信公司可吃下
        該筆呆帳，則可再以公司員工信用貸款之方式同額貸款予合信公司，故合信
        公司共承擔四筆呆帳，本金二千八百六十萬，含利息約三千三百萬。係以永
        呈名義向大安銀行板橋分行貸款七百五十萬、雲康公司貸款六百六十萬、捷
        心公司七百五十萬、合誠公司七百萬。如八十六年一月十三日以合誠公司貸
        款吃下呆帳七百萬，同年月十八日即有大約同額的消費性貸款合撥予借款人
        。戌○○告訴我未○○說如合信公司需資金週轉，可利用他公司員工貸款（
        但不可用合信本身員工），戌○○找了「崔總經理」、「熊總經理」等二家
        公司以員工消費性貸款名義貸款三千萬，其中一千五百萬借合信週轉三個月
        ，屆期由合信清償，自行留了一千五百萬，至八十六年六月貸款屆期，崔總
        貸款部分無法清償而成為呆帳，由於崔總本身亦用相同方式貸款，加上借予
        合信部分，共二千多萬，未○○告訴戌○○，因該筆貸款合信公司都有用到
        ，崔總倒帳，應由合信公司負擔債務，戌○○即利用筌緯之員工名義辦理消
        費性貸款來清償前述債務等語（見偵查卷第三冊第一○六至一○九頁之調查
        筆錄）。
    ６、證人朱惠如證稱：戌○○說公司要資金，要求幫忙，在公司會議室簽資料。
        ˙˙˙貸款部分主要由戌○○、丑○○負責，他二人交代我及其他公司員工
        整理資料，並將資料送至大安板橋直接交予未○○等語（證物袋第三袋八十
        八年二月三日調查筆錄、證人卷第二冊第七十八－九至七十八－一二頁之訊
        問筆錄）。
    ７、證人鄭佩郁證稱：八十六年一月間，戌○○、丑○○、未○○與我在一起時
        ，戌○○告訴我他要開餐廳，要我一起投資，我說沒錢，他就說可以向大安
        銀行板橋分行申請貸款，後來我就當著戌○○、丑○○、未○○面前在車上
        填妥貸款申請書等語（證物袋第三袋八十八年二月三日調查筆錄）。
    ８、證人胡程超：貸款過程中，未○○均在現場（合信公司）由貸款人簽名，我
        想應合法，而對於合信員工協助填寫在職證明、扣繳憑單，我覺得怪怪的，
        但有銀行人員核對資料，亦未多問等語（偵查卷第一冊第六十五至六十七頁
        之調查筆錄）。
    ９、證人即大安銀行板橋分行職員劉進城：貸款案均係由經理未○○將相關之貸
        款資料拿給我後，至合信公司與貸款人見面，並經過對保程序，˙˙˙我均
        問當事人是否係該公司員工，而對方亦回答是，至於是否確係該公司之員工
        ，我無法確認，因為資料均係黃給我，且因黃要求必須在撥款前兩、三天前
        完成對保手續，至我必須在拿到資料後兩、三天內必須完成所有的程序，以
        便在黃指定的日期可以取得貸款等語（見偵查卷第一冊第五十三至五十四頁
        之調查筆錄）。
    １０、證人即大安銀行板橋分行襄理丁○○證稱：此貸款案均係由未○○將貸款資
        料拿回銀行，交予經辦人員，經辦曾找我，我認為不可以作，未○○叫我想
        辦法，我因受黃之壓力很大，且未○○表示這些貸款案是要解決呆帳，未保
        持逾放比率，只好作書面審理，因是否核准放款是經理的權限，我無法反對
        不得貸款。曾就前述貸款案向副理亥○○反映，但其亦遭未○○打壓而無可
        奈何。當時未○○拿很多公司員工資料回銀行表示這些公司員工要貸款（三
        人連保之消費貸款），將予經辦作徵信、對保程序，我只在完成對保、徵信
        後，作覆審之程序。未○○當時有故意迴避我的情形，再我拿到覆審資料時
        ，均有徵信、對保，且需要在最短時間，經辦告訴我經理指示一定要撥款，
        我因此無充裕時間覆審，至於徵信、對保是否確實，我無從得知，且大部分
        對保均係未○○完成，小部分是由戊○○對保，我想既然經辦及經理本身作
        的徵信、對保，我無法質疑。八十六年下半年我由授信部門調至存款部門時
        ，曾問戊○○貸款資金流向，戊○○表示係由合信公司拿走等語（見偵查卷
        第一冊第六十一至六十四頁之調查筆錄）。
    、證人甯昭璋證稱：林俊嘉告訴我，他沒領到錢，錢是己○○與板橋銀行黃姓
        經理領走等語（證人卷第二冊第一三五頁之訊問筆錄）。
    、至證人丁○○於本院審理固改稱：本案未○○並無特別指示。（提示調查局
        筆錄）未○○也是業務，是經辦跟我說未○○有拿東西回來。是業務人員交
        回來給我們辦等語（見本院卷第二冊第二一二頁反面至二一三頁之訊問筆錄
        ）。惟查證人或當事人事後翻異其案發初之陳述，依經驗法則，案發時之供
        述較少權衡利害得失或受他人干預，比之事後翻異之詞可信，故除非可證明
        其更異之詞與事實相符，或其初供係虛偽者外，自不得任意捨棄初供不採（
        最高法院七十三年台上字第三九九八號判決意旨參照）。故證人丁○○嗣後
        之證述，查無證據可證明其更異之詞與事實相符，或其初供係虛偽，自無可
        取。
（七）戌○○之犯行有下列證據足資證明：
    １、被告戌○○供稱：丑○○曾告訴我，該些貸款還需填寫一些資料，需要人手
        幫忙，我向酉○○、申○○報告，即找其妹謝東原、合信員工鄭曉晴、胡誠
        超、郭美蘭、朱惠如等人在公司會議室，由丑○○指導填寫貸款文件，再至
        大安辦理貸款等語（見偵查卷第一冊第二十六至三十頁之調查筆錄）。
    ２、被告未○○供稱：原先答應如合信公司願意貸款吃呆帳，同意貸款予合信（
        公司員工貸款，不問合信本身員工，或其他公司員工名義），因此八十五年
        十一月間貸款合信公司擔保貸款一千五百萬，而大安銀行板橋分行所生之呆
        帳利息由合信公司負擔。至呆帳之清償日期屆至，即通知合信公司，其陸續
        以永呈、雲康、合誠、捷心公司之貸款清償呆帳。之後即同意合信公司以其
        他公司員工名義辦理三人聯保信用貸款。但太多無法完全確認，其中有基林
        、東錄、盛利、聯福、御銘、東方鴻、大宇等公司員工以三人聯保方式貸款
        。上開公司貸款資料均係由戌○○、丑○○、己○○提供，有些貸款人之本
        票、借據係戌○○、丑○○、己○○自行拿回去簽印，有些則係戊○○與我
        做對保，至於徵信，大部分由大安銀行板橋分行授信人員依戌○○、丑○○
        、己○○交予我或戊○○之資料輸入電腦後再交給另外銀行人員簽名即完成
        對保程序，並未實際依徵信程序作業。只要經過徵信、對保程序，繳息、清
        償均正常。如已列為催收戶者，均係未經徵信、對保程序，其本票、借據亦
        非本人親簽。有些催收戶雖係親簽，但因貸款下來即給合信拿走，故不願付
        息清償。（問：經調查大宇、東方鴻、東錄、基林、惠捷、盛利、荃緯等負
        責人否認貸款人均係該公司員工，亦未開立在職證明、扣繳憑單，如何據以
        何貸？）此即未經徵信、對保程序，而依戌○○、丑○○、己○○等提供之
        資料作表面徵信，未做對保簽本票、借據，我依我授權範圍內之權限核准貸
        款。大宇、東方鴻、東錄、荃映、基林、惠捷、登鴻、盛利、聯福等均與己○○之御銘公司有業務往來，故員工資料由己○○提供，且己○○曾帶大安
        銀行板橋分行之科長去基林及其他二、三家公司。其他公司則係戌○○、丑
        ○○所提供。陽明證券公司係我主動告訴戌○○可以該公司員工名義貸款，
        但實際上貸款人均非陽明證券公司之員工，陽明證券公司亦不知此事。其中
        我做過謝清良、江信宏、呂淑華、馮宜嫻、楊珮甄、范姜金英等人之對保（
        但無法確定是否係該六人），其餘均係戌○○、丑○○拿去簽本票、借據，
        未經徵信程序。原先係告訴戌○○可找陽明證券公司員工投資合信公司，投
        資之金額可以向大安銀行板橋分行辦理貸款取得，但戌○○說不必，提供了
        貸款人資料給我，而因陽明證券公司係我親戚投資的公司，即無查證而核准
        該貸款案。己○○提供予他有關之公司資料以員工貸款名義貸款，取得款項
        有自行使用，亦有用於投資合信。˙˙˙戌○○、丑○○、己○○只要拿公
        司資料、身分證影本、在職證明、扣繳憑單即申請書給我，即核准貸款，˙
        ˙˙戌○○應許我開直潭發案完成後，比照臺大教授之購買價格賣我一戶別
        墅（市價約二千五百萬，僅賣九百九十萬），且同意幫大安銀行板橋分行吃
        呆帳，故而同意其所提出之所有員工消費貸款案（見偵查卷第三冊第九十五
        至一○一頁之調查筆錄）。˙˙˙沒有實際獲得好處，只說可以成本價買屋
        ，並幫我處理呆帳。公司借款無法清償即成呆帳，他們就拿一些沒有實際營
        業或營業額很小的公司五家偽造業績，拿我我們核准後再報給總行。係由戌
        ○○、丑○○、己○○提供空頭公司，我、戊○○及分行授信部門主管呂俊
        盛均知道係空頭公司。大部分消費性貸款均無徵信或對保。我、戊○○及呂
        俊盛均知道本票、授權書係偽造。戌○○曾帶我至紫爵等四五家酒店消費（
        見偵查卷第三冊第一○三至一○四頁之訊問筆錄）。˙˙˙戌○○提供余長
        彬等四人、鄭秀芬等七人、蔡煌等十三人、楊秋華等十人、賴俊宏等十七人
        五個貸款案（見偵查卷第三冊第一二○頁之調查筆錄）。˙˙˙戌○○說謝
        總（即酉○○）可以比照臺大教授之價格給我一棟別墅等語（見本院卷第一
        冊第一○四頁反面之訊問筆錄）。
    ３、被告己○○供稱：戌○○稱要由信用貸款之錢之百分之十給大安銀行補大安
        呆帳（見偵查卷第九冊第四十一頁之訊問筆錄），˙˙˙戌○○要我提供一
        些公司行號影本，以作為圍標之用，並告訴我可向大安銀行借個人信用貸款
        ，我即緊急向公司員工及一些朋友，告知此一消息，隨即前往合信公司在板
        橋之公司，填寫申請資料，以供大安銀行審核，˙˙˙合信公司也於八十五
        年八月三十日給我四百萬，但須扣下四十萬手續費，其餘款項為合信公司借
        走，˙˙˙一些朋友開始向我借錢，隨即我也介紹他們去透過戌○○借錢，
        ˙˙˙最後八十六年五月三十日合信公司又盜用乙筆貸款時，我跟朋友發存
        證信函欲控告合信公司時，戌○○告知我所貸之信用貸款，或消費性貸款，
        裡面有多偽造資料，並利用當初欲幫我為公司執照影本，作為貸款之原始資
        料（見偵查卷第九冊第七十六至七十八頁之自白書），˙˙˙八十五年認識
        戌○○，當時公司很窮，戌○○稱他與大安銀行板橋分行很熟，可以幫我辦
        個人消費性貸款，但要我去找人，我只有六百萬貸款下來，但錢於八十五年
        八月二十六日被戌○○領走，他還開張收據給我，算他向我借六百萬，又他
        稱需錢作新店土地開發案，又稱要招標金頻道拍攝，我就將我公司執照、營
        利事業登記證影本及下游廠商資料交予戌○○，˙˙˙代領之現金沒有交予
        戌○○，但戌○○之後又向我借那些錢，我將錢借予戌○○，利息算一、二
        分。介紹十來位朋友予戌○○，且我均向他們說要辦個人貸款，從不知有員
工貸款。戌○○共借三千多萬，之前有付利息幾期，即未再付。˙˙˙當初
        戌○○遊說我稱新店直潭開發案有利潤，但我未心動，且未○○出面擔保只
        要雜項執照下來就可回收，另未○○又稱大安銀行總行也有高級主管要投資
        此案，所以我才將錢借予戌○○（見偵查卷第八冊第七十三至七十五頁之訊
        問筆錄）。˙˙˙八十五年七月間因御銘公司週轉金不足，戌○○告知可以
        幫其至大安銀行辦理公司信用貸款，由我提供御銘公司資料給大安銀行審核
        ，後經向戌○○詢問何以貸款仍未撥款，戌○○表示公司信用貸款較慢，但
        可以先以個人信用貸款撥款較快，我就找公司員工及親友等人至合信公司辦
        理貸款申請書、個人資料表之填寫，惟僅填寫個人資料之姓名、戶籍、通訊
        地址等，除彭千容至大安銀行板橋分行領取貸款外，其餘貸款則由合信公司
        領走，經追問申○○，其立下收到御銘公司現金六百萬元之字據，但我從未
        答應借錢給合信，戌○○或申○○曾說先借給他們公司用，過幾天再還給我
        ，但均未歸還。˙˙˙我與合信公司間借貸分二階段，八十六年六月一日前
        約三千萬，至八十六年八月十八日前又增加了二千萬，因戌○○與戊○○告
        訴我必須出面接手合信公司直潭開發案，否則將我扯入，讓我身敗名裂。˙
        ˙˙八十五年間戌○○表示想圍標金頻道有線電視，希望我參加，並提供相
        關行業之廠商供渠圍標，因而將大宇、東方鴻、東錄、基林、惠捷、登鴻、
        盛利等公司資料傳真予戌○○，事先我取得該等公司同意（見偵查卷第二冊
        第五十至五十六頁之調查筆錄）。˙˙˙除李宗勛、彭凱琴係我持該二人身
        分證影本（並無在職證明等資料）交予戌○○或申○○持向大安板橋辦理貸
        款外，其餘（即許世明、裘宗穆、李光星、郭松基、巳○○、蔡宜倫等人）
        均是自行辦理。˙˙˙並未帶上開人親至大安板橋，因戌○○事先表示合信
        公司與大安銀行板橋分行有特殊關係可容易辦得信用貸款，才介紹這些人貸
        款，並依戌○○之告知，通知這些人至合信公司辦對保等貸款手續（見偵查
        卷第二冊第六十三至六十六頁之調查筆錄）。˙˙˙其中林俊嘉、楊婷憶、
        李正結、裘宗穆、許世明、林昱佑為友人，需要借款，介紹戌○○，由友人
        自行與戌○○聯絡。˙˙˙御銘公司員工及朋友透過戌○○向大安信用貸款
    ，有的自己用，有的借我使用不算利息，但分御銘紅利等語（見民事卷第七
        、四十冊）。
    ４、被告申○○供稱：合信公司有提供報酬，一個人頭五千左右。丑○○、戌○○會報給我單子，我依單子人頭數領錢，他們再去分錢。˙˙˙不清楚在職
        證明、扣繳憑單何人提供，都是戌○○、丑○○在處理等語（見本院卷第一
        冊第一○九至一一○頁之訊問筆錄）。
    ５、證人酉○○證稱：八十四年八月間戌○○擔任合信總經理，因財務不穩，為
        解決公司危機，於八十五年六月至八十六年七月間利用其個人關係，找到能
        辦理個人信用貸款之公司及可辦理信用貸款之個人辦理消費性信用貸款，金
        額約一億六千萬，惟均戌○○辦理，我不了解過程。合信貸款額達一億八千
        萬，但實際用於直潭案約六千萬，其餘用於吃大安銀行呆帳含利息約三千三
        百萬、˙˙˙顏之交際費與借支三千餘萬。因需要資金週轉，即應戌○○之
        建議，起因於大安銀行板橋分行經理（即被告未○○）告訴他銀行有呆帳發
        生，如果合信公司可吃下該筆呆帳，則可再以公司員工信用貸款之方式同額
        貸款予合信公司，故合信公司共承擔四筆呆帳，本金二千八百六十萬，含利
        息約三千三百萬。係以永呈名義向大安銀行板橋分行貸款七百五十萬、雲康
        公司貸款六百六十萬、捷心公司七百五十萬、合誠公司七百萬。如八十六年
        一月十三日以合誠公司貸款吃下呆帳七百萬，同年月十八日即有大約同額的
        消費性貸款合撥予借款人。戌○○告訴我未○○說如合信公司需資金週轉，
        可利用他公司員工貸款（但不可用合信本身員工），戌○○找了「崔總經理
        」、「熊總經理」等二家公司以員工消費性貸款名義貸款三千萬，其中一千
        五百萬借合信週轉三個月，屆期由合信清償，自行留了一千五百萬，至八十
        六年六月貸款屆期，崔總貸款部分無法清償而成為呆帳，由於崔總本身亦用
        相同方式貸款，加上借予合信部分，共二千多萬，未○○告訴戌○○，因該
        筆貸款合信公司都有用到，崔總倒帳，應由合信公司負擔債務，戌○○即利
        用荃緯之員工名義辦理消費性貸款來清償前述債務，至其員工名單，據戌○○所述係施勇光所提供。戌○○告訴我郭周清向其調借四百萬支票，但無力
        清償，找了四五十人不知以何公司員工名義辦消費性貸款二千五百萬，其中
        四百萬還給戌○○，自己留一千萬，其餘借給合信公司週轉，但後來郭周清
        找的人均未清償貸款，全部變成合信公司的債務。戌○○盡心為合信出力，
        只要他申報交際費，我即同意核銷。後開銷太大，改以向公司借支之方式報
        銷。所有銀行貸款均由戌○○處理，˙˙˙。由於戌○○負責向銀行貸款事
        宜，他告訴我如何可以貸款供公司週轉，我因公司確需資金，乃同意他去辦
        貸款（見偵查卷第三冊第一○六至一一○頁之調查筆錄）。˙˙˙有利用人
        頭向大安板橋辦消費性貸款，顏總經理負責處理。人頭我並不清楚，總金額
        一億三千多萬。戌○○為我公司總經理，怎會是受害者。有的在借款當時，
        就寫好取款條，等核撥下來，公司就派人領走，但詳情不清楚（見偵查卷第
        三冊第一三一頁之調查筆錄）。˙˙˙戌○○在公司有管事。公司在八十五
        年以後就很緊張，戌○○告訴我大安銀行可辦個人信用貸款，只要用個人身
        分證及個人名義即可，但只有建設公司員工不可以辦，其他就可以，˙˙˙
        係戌○○與大安銀行聯絡，但不知戌○○找何人。˙˙˙戌○○對合信貢獻
        很大，他要錢我們都會同意，交際費及借支共三千萬。˙˙˙（戌○○依你
        指示辦此事？）我無從指示起，都是戌○○告訴我應如何做（見本院卷第二
        冊第二一三至二一四頁之訊問筆錄）。公司真正總經理是我，原則上公司事
        務由我決定，細節部分由戌○○決定，戌○○的親朋好友也提供人頭。˙˙
        ˙合信公司只用了二百萬元。（問：其他錢用去哪裡？）˙˙˙顏先生找筌
        緯公司幫忙貸款，˙˙˙其他是交際費及戌○○的借支共三千萬元（見本院
        卷第三冊第九至十頁之訊問筆錄）。˙˙˙人頭主要是戌○○找來等語（見
        民事卷第七、四十冊）。
    ６、證人丑○○證稱：戌○○要公司員工我、鄭曉晴、朱惠如、謝聖南、謝秉原
        、郭美蘭、范姜金英、林文賓等人在合信公司填寫貸款用偽造之在職證明、
        扣繳憑單，公司大小章、人頭印章係由己○○拿來，有些則是由鄭曉晴打電
        話去刻的。˙˙˙當合信公司缺錢時，未○○即告訴我及戌○○可以用人頭
        向銀行貸款，戌○○與酉○○討論後，即先用員工以其他公司名義貸款，後
        來己○○提供惠捷、御銘、大宇、基林、荃映、登鴻、聯福、東錄、東方鴻
        等公司資料，戌○○提供筌緯、捷心、呈宇等公司資料，未○○提供陽明證
        券公司資料，癸○○提供康穠、臺灣三水、臺灣愛普綠等公司資料，郭周清
        、羅龍森、胡程超、癸○○、施勇光、己○○、林俊嘉、簡明輝等人陸續提
        供人頭，再由合信員工填寫偽造之在職證明、扣繳憑單，交予未○○交代戊○○未經徵信、對保即撥款。˙˙˙捷心管理顧問公司負責人馮宜嫻之簽名
        係鄭曉晴在不知情的狀況下，由戌○○指示其代簽（見偵查卷第二冊第九十
        一至九十四頁之調查筆錄）。˙˙˙未○○告訴戌○○可以公司員工作消費
        性貸款，我亦在場。戌○○找十幾、二十人，說是他親戚或同學，己○○亦
        提供。身分證影本、在職證明、薪資扣繳憑單有的是提供的，有的是偽造的
        ，我們是奉酉○○、戌○○之命偽造在職證明、扣繳憑單。˙˙˙未○○、
        戌○○、戊○○、己○○均去酒家。˙˙˙戌○○知情，不可能推說不知情
        ，他是合信執行總經理（偵查卷第二冊第一○六至一○七頁之訊問筆錄）。
        ˙˙˙合信公司以員工消費性貸款名義向大安板橋取得資金之方式，係未○○告訴酉○○、戌○○，由酉○○、申○○、戌○○等將貸款資料（公司基
        本資料、員工身分證影本、在職證明、薪資扣繳憑單、銀行貸款申請書等）
        交予我及合信其他員工填寫貸款申請書後，通知未○○取回辦理，有時亦直
        接將公司基本資料、身分證影本、在職證明、薪資扣繳憑單交予未○○自行
        處理，未○○即會通知款下來，由戌○○指示合信員工領款後再交予戌○○
        或申○○。˙˙˙在戌○○之指示下至大安板橋領錢，未○○或戊○○會將
        貸款人之存摺及填妥之提款單交給我，由我分批金貸款領出，未○○要我們
        不要一次全部領出，以免難看。˙˙˙戌○○表示可取得合信乙股，將來新
        店直潭案可分得別墅一棟。後來戌○○以公司財務有問題，要我設法幫助公
        司，才要求父親陳香林出面消費貸款，由陳香林、吳彩婷、謝昭娥（後二者
        為顏之朋友）等三人聯保，貸款由戌○○或申○○拿走。（提示陳香林貸款
        資料中薪資扣繳憑單、荃緯薪資表，問：除工作證明書據林俊松表示係應戌
        ○○之要求所製作外，此二影本係何人提供？）係戌○○交予空白扣繳憑單
        、薪資表，要我將父之身分證統一編號及地址填好，薪資表之金額亦係戌○○要我填寫，其他欄位則非我所填寫。未○○、戌○○當時在銀行對保時均
        在場。˙˙˙合信是否直接給未○○好處並不知，但酉○○、戌○○會要求
        陪未○○打麻將，必須讓未○○贏，由合信公司支付（見偵查卷第三冊第七
        十五至八十頁之調查筆錄）。˙˙˙未○○向我們總經理提議和總公司貸款
        後，公司應將金額的一半交給銀行付呆帳，剛開始由總經理與董事長向銀行
        銀行貸款，另外又說服別的公司出名向銀行貸款，應繳之銀行利息由合信公
        司負責繳納，御銘公司出名借款部分由該公司負責繳納，因御銘公司同意出
        名借款之條件為投資新店直潭工地建築案，˙˙˙之後沒有公司可供作借款
        的人頭，未○○向我們董事長申○○的父親酉○○及戌○○可以個人名義向
        銀行貸款，須出具身分證影本（正反）銀行申請書（申請貸款用）在
        職證明（公司大小章）扣繳薪資憑單。連帶保證為互保（出明之人頭）。
        我告訴施勇光要找人頭，酉○○要我去找人頭。我告訴癸○○因合信公司要
        貸款，你們有無人頭，癸○○再帶施勇光到我們公司，˙˙˙我告訴他們公
        司需要用錢，請他們找人頭貸款，貸下來的錢公司要用，本息由公司付。我
        將他們帶到戌○○的辦公室，我聽到戌○○告訴他們每借到一個人頭，癸○○及施勇光可共同分得一萬元或二萬元，有撥款下來才有。有關貸款所需之
        文件及保證人由我們公司處理，所需印章也由我們公司刻。其二人代身分證
        影本來公司，他們每次先找我，再到戌○○辦公室，他們將身分證影本交給
        我，我再交由戌○○點收，戌○○紀錄收到那些身分證影本，記所收到之身
        分證影本之姓名，沒有開收據。以後銀行核撥下來之資金及對帳單，戌○○
        傳對帳單及前開紀錄之名單，按人頭發錢給癸○○及施勇光。˙˙˙本件貸
        款案由未○○與酉○○、戌○○共同謀議，˙˙˙貸款文件是我們公司做的
        。˙˙˙施勇光提供二次身分證影才問身分證影本是做何用途，他有問我，
        也有問戌○○，我們都有向他解釋等語（本院卷第二冊第五二四至五二九、
        五三二頁之臺灣基隆地方法院八十七年度訴字第二九二號施勇光偽造文書案
        之訊問筆錄）。
    ７、證人朱惠如證稱：戌○○說公司要資金，要求幫忙，在公司會議室簽資料。
        ˙˙˙貸款部分主要由戌○○、丑○○負責，他二人交代我及其他公司員工
        整理資料，並將資料送至大安板橋直接交予未○○。˙˙˙合信公司主管戌
        ○○要求出錢投資，因伊沒錢，而以借貸方式向銀行借款供公司使用，並稱
        不要還錢，因公司有土地可清償，公司每月並給五千元報酬，但公司未還錢
        等語（證物袋第三袋八十八年二月三日調查筆錄、證人卷第二冊第七十八－
        九至七十八－一二頁之訊問筆錄，民事卷第五十四冊）。
    ８、證人范姜金英證稱：原在合信公司擔任打電腦、櫃檯服務、出納工作。˙˙
        ˙戌○○曾要我以電腦製作扣繳憑單套印，做好後丑○○拿名單給我，要我
        以電腦打十幾份扣繳憑單，均非合信公司員工。當時均是下班後，戌○○才
        將身分證影本交給我與鄭曉晴，要我們用電腦打資料，我部分是扣繳憑單，
        在職證明應係鄭曉晴。丑○○也曾拿身分證影本給我過。˙˙˙曾在丑○○
        交代下，持三、四本存摺及蓋好章之提款單至大安銀行板橋分行提款，立即
        交予丑○○。˙˙˙（提示施勇光口卡）常至合信至找戌○○，聽說他提供
        很多人頭給戌○○向銀行貸款。扣繳憑單均係戌○○叫我作的，丑○○亦曾
        叫我或其他人刻章等語（見偵查卷第一冊第七十一至七十三頁之調查偵訊筆
        錄），
    ９、證人鄭曉晴證稱：提供身分證影本者有癸○○、施勇光、郭周清、羅龍森、
        胡程超、合信業務部副理郭周清，曾在戌○○之指示下幫忙作在職證明及扣
        繳憑單，但不知道申請書係何人填寫。戌○○先自行擬好在職證明及扣繳憑
        單之草稿（名單、公司名稱），交代我依原稿用電腦製作。其上公司大小章
        亦係戌○○指示合信員工依需要而至印章店刻製。知道戌○○要其製作在職
        證明及扣繳憑單係用於向大安板橋貸款等語（見偵查卷第一冊第七十七至七
        十九頁之調查筆錄）。
    １０、證人胡程超證稱：八十五年八、九月間，合信公司資金吃緊，戌○○表示希
        望能提供人頭辦理消費性貸款，以利公司週轉，即將父母胡恭喜、李綢、妹
        胡瑋玲之身分證影本交予顏辦貸款。僅將身分證影本交予顏，至於如何作業
        我並不清楚，不過我知道合信公司有以很多公司之名義貸款，我不知道我父
        母、妹妹係被安插在哪家公司名下，利息當時講好是由合信公司支付，貸款
        資料中在職證明、扣繳憑單等，顏告訴我均在事前已得該公司負責人同意而
        製作。之前有徵得此三人之同意，提供資料向銀行貸款，但當時言以一年前
        期限，戌○○開支票表示願付酬勞，每半年一紙支票，但均退票。當時僅有
        胡瑋玲至合信簽名，父母均未曾到場，但銀行貸款仍撥下來，並給合信公司
        拿去週轉。貸款過程中，未○○均在現場（合信公司）由貸款人簽名，我想
        應合法，而對於合信員工協助填寫在職證明、扣繳憑單，我覺得怪怪的，但
        有銀行人員核對資料，亦未多問。曾告訴朋友林穎宇、葉文靜、蔡商芸、魏
        金玫合信公司需要辦消費性貸款，請他們幫忙，他們自行至合信公司找戌○○，貸款過程我不知道，但均有貸得款項供合信公司使用，利息也由合信公
        司支付，合信公司亦開立支票酬謝，但亦均退票（偵查卷第一冊第六十五至
        六十七頁之調查筆錄）。˙˙˙丑○○說在新店直潭有開發案，介紹魏金玫
        投資，因缺乏資金，故至大安銀行信用貸款，八十五年九月二十四日同至銀
        行會議室簽資料，事後未拿到錢。合信公司總經理（即被告戌○○）說參加
        投資案，每月可得五千元等語（民事卷第三十八冊之八十九年二月二十日準
        備程序筆錄）。
    、證人羅龍森證稱：八十五年三月底戌○○、申○○稱合信公司有土地在大安
        銀行作擔保，只要可以找到人頭即可取得貸款，故其亦曾提供親友作為合信
        公司之貸款人。提供羅煥文、羅姜菊妹、羅秀妹、羅龍城、范姜金英、溫福
        銀，及透過友人劉美枝介紹之高勤良、張仁鵬、劉金標、謝桂燕、鍾元駿、
        陳碧瑛等十二人作為人頭，係以戌○○提供之開發說明書向渠等說明，並取
        得同意後，將渠等身分證影本交予戌○○，由戌○○貸款，但其貸款過程為
        何並不知道。合信公司承諾給予每一個人每月約四至五千元，但均為合信之
        支票，事後均退票，後來申○○開立工商本票給我，亦無法兌現。曾應戌○○之要求至大安板橋提款，但交予丑○○，由丑○○去匯款。每筆貸款大安
        板橋均會扣一成手續費，但合信公司表示係給大安銀行板橋分行補呆帳用的
        等語（偵查卷第一冊第六十八至七十頁之調查筆錄）。
    、他案被告施勇光於臺灣基隆地方法院八十七年度訴字第二九二號施勇光偽造
        文書案審理時供稱：（問：如何取得買人頭身分證影本？）我朋友李國賢向
        別人買的？˙˙˙（問：購買幾張？）總共七十多張。總共陸續向戌○○領
        到六十多萬元，有時是癸○○簽收據，有時是我簽收據給戌○○。˙˙˙總
        共拿幾次身分證給戌○○？）總共二次（見本院卷第二冊第五二九至五三二
        頁之八十七年度訴字第二九二號施勇光偽造文書案之訊問筆錄）。又於基隆
        地檢八十六年度偵字第五四一七號葉道明偽造文書案偵查中供稱：顏總說新
        店直潭社區要蓋別墅，要我幫他找些人在他公司掛名，好像要擴充公司規模
        ，將來動工時有比較多人手可以工作，˙˙˙在會議是跟顏總，說寫些基本
        資料，我在外面與他公司謝小姐說如缺人手，可以找很多工人，不知他們寫
        借款資料等語（見民事卷第十一冊之基隆地檢八十六年度偵字第五四一七號
        葉道明偽造文書案之筆錄附於基隆地檢八十七年度偵字第一六四號施勇光詐
        欺案偵查卷）。
    、證人林振成證稱：原與合信公司有一土方工程，認識戌○○，他說有辦法辦
    理個
        人信用貸款，後來我帶廖梅雀、及她二家人到合信填資料，尚有陳加為在場
        ，他把相關資料拿出來教廖梅雀如何填寫，戌○○有出來跟他們見面。戌○○僅說有門路，但沒說如何辦。戌○○說可向廖梅雀收五萬，直接從銀行存
        摺扣除，但我向廖梅雀說我不要，因為可以直接借出，戌○○說要給我二萬
        ，我沒有拿到等語（見偵查卷第八冊第七十一頁之訊問筆錄）。
    、證人廖梅雀、廖碧玲、廖明都、邱秀春證稱：之前林振成騙我說貸款未下來
        ，之後被我發現有貸下來，他才改稱錢在戌○○那，我去合信建設找戌○○
        ，他們均稱他為顏總，戌○○有稱錢在他那，但因林振成欠他錢，故錢不能
        給我等語（見偵查卷第八冊第十三、七十一頁之訊問筆錄）。
    、證人陳香林即丑○○之父證稱：八十五年五月間，陳加為擔任合信總經理戌
        ○○之特助，告訴我因公司需錢週轉，同意由他向銀行貸款，丑○○貸我至
        大安板橋對保，戌○○亦在場，辦理三人連保貸款，貸款直接由合信公司領
        走等語（偵查卷第一冊第五十八至六十頁之調查筆錄）。
    、證人鄭佩郁證稱：八十六年一月間，戌○○、丑○○、未○○與我在一起時
        ，戌○○告訴我他要開餐廳，要我一起投資，我說沒錢，他就說可以向大安
        銀行板橋分行申請貸款，後來我就當著戌○○、丑○○、未○○面前在車上
        填妥貸款申請書等語（證物袋第三袋八十八年二月三日調查筆錄）。
    、證人趙小庸證稱：經吳彬之介紹認識戌○○，戌○○表示合信公司正向大安
        銀行板橋分行辦消費性貸款，可利用此機會貸款，我正好想貸款做理財資金
        ，即至合信公司在相關資料（申請書、資料表、借據、本票）簽章，並提供
        身分證影本，在場有戌○○、丑○○二人，˙˙˙事後因未取得貸款，以電
        話向戌○○查詢，但戌○○表示貸款未撥下來，不了了之。˙˙˙戌○○曾
        允諾一年十萬元酬勞，但我拒絕。˙˙˙我是因為卡被停用，我才去問吳彬
        ，他再問戌○○，戌○○說他會負責處理等語（證物袋第三袋八十八年三月
        三日調查筆錄，證人卷第一冊下冊第二五九至二六二頁之訊問筆錄）。
    、證人林俊松證稱：於八十五年三、四月間戌○○為友人能至合信工作，拜託
        開立工作證明，即開立陳香林、謝昭娥、吳彩婷三人之工作證明書等語（見
        偵查卷第一冊第十四頁反面至十五頁之調查筆錄）。
    、被告戌○○僅坦承介紹六七人去辦（吳彬、姚嘉玲、謝昭娥、庚○○、姚嘉
        琪、曾佩郁，其他貸款人均不認識云云（見本院卷第一冊第八十一頁反面、
        一○六頁之訊問筆錄）。惟查被告戌○○至少提供吳彬等貸款人（詳如附表
        十三所示），此經證人吳彬等人證述綦詳。是被告上開辯解顯不足採。
（八）戊○○之犯行有下列證據足資證明：
    １、被告戊○○供稱：我經手徵信業務有御銘、基林、盛利、聯福、筌緯、康穠
        、東方鴻、東錄、大宇等九家公司，報核人員為壬○○、子○○。報核之公
        司為荃映公司，徵信人員為壬○○。因御銘等九家公司之前已辦過貸款，因
        此未○○拿了各該公司員工之申請書、在職證明、扣繳憑單、身分證影本等
        資料給我後，即交代我依照以前作業方式做，且因之前貸款繳息正常，故我
        並未至各公司作徵信，直接依銀行規定辦理申辦貸款手續。板橋分行之報核
        人員取得之資料，在與本案有關之貸款案中，均由未○○所提供等語（見偵
        查卷第二冊第六十七至七十一頁之調查筆錄）。
    ２、被告未○○供稱：（問：為何戊○○說是你拿他的印章去蓋？）他為推卸責
        任（見偵查卷第三冊第八十六頁反面至八十七頁之訊問筆錄）。˙˙˙原先
        答應如合信公司願意貸款吃呆帳，同意貸款予合信（公司員工貸款，不問合
        信本身員工，或其他公司員工名義），˙˙˙其中有基林、東錄、盛利、聯
        福、御銘、東方鴻、大宇等公司員工以三人聯保方式貸款。上開公司貸款資
        料均係由戌○○、丑○○、己○○提供，有些貸款人之本票、借據係戌○○
        、丑○○、己○○自行拿回去簽印，有些則係戊○○與我做對保，至於徵信
        ，大部分由大安銀行板橋分行授信人員依戌○○、丑○○、己○○交予我或
        戊○○之資料輸入電腦後再交給另外銀行人員簽名即完成對保程序，並未實
        際依徵信程序作業。只要經過徵信、對保程序，繳息、清償均正常。如已列
為催收戶者，均係未經徵信、對保程序，其本票、借據亦非本人親簽。有些
        催收戶雖係親簽，但因貸款下來即給合信拿走，故不願付息清償。（問：經
        調查大宇、東方鴻、東錄、基林、惠捷、盛利、筌緯等負責人否認貸款人均
        係該公司員工，亦未開立在職證明、扣繳憑單，如何據以何貸？）此即未經
        徵信、對保程序，而依戌○○、丑○○、己○○等提供之資料作表面徵信，
        未做對保簽本票、借據，我依我授權範圍內之權限核准貸款。˙˙˙其中我
        做過謝清良、江信宏、呂淑華、馮宜嫻、楊珮甄、范姜金英等人之對保（但
        無法確定是否係該六人），其餘均係戌○○、丑○○拿去簽本票、借據，未
        經徵信程序（見偵查卷第三冊第九十五至一○一頁之調查筆錄）。˙˙˙沒
        有實際獲得好處，只說可以成本價買屋，並幫我處理呆帳。公司借款無法清
        償即成呆帳，他們就拿一些沒有實際營業或營業額很小的公司五家偽造業績
        ，拿我我們核准後再報給總行。係由戌○○、丑○○、己○○提供空頭公司
        ，我、戊○○及分行授信部門主管呂俊盛均知道係空頭公司。大部分消費性
        貸款均無徵信或對保。我、戊○○及呂俊盛均知道本票、授權書係偽造等語
        （見偵查卷第三冊第一○三至一○四頁之訊問筆錄）。
    ３、被告戌○○供稱：丑○○告知未○○、戊○○要喝酒，徵得酉○○之同意丑
        ○○帶他們去喝酒，我去過幾次，不過酒錢均由合信公司支付等語（見偵查
        卷第一冊第二十六至三十頁之調查筆錄）。
    ４、被告己○○供稱：我與合信公司間借貸分二階段，八十六年六月一日前約三
        千萬，至八十六年八月十八日前又增加了二千萬，因戌○○與戊○○告訴我
        必須出面接手合信直潭開發案，否則將我扯入，讓我身敗名裂。˙˙˙銀行
        承辦人員戊○○到我公司為江百卿等人辦理貸款手續時，卻說要打電話給合
        信丑○○為這些人辦理「後半段」資料，我當時即知所謂「後半段」資料即
        偽造之資料等語（見偵查卷第二冊第六十三至六十六頁之調查筆錄）。
    ５、證人丑○○證稱：當合信公司缺錢時，未○○即告訴我及戌○○可以用人頭
        向銀行貸款，戌○○與酉○○討論後，即先用員工以其他公司名義貸款，後
        來己○○提供惠捷、御銘、大宇、基林、荃映、登鴻、聯福、東錄、東方鴻
    等公司資料，戌○○提供筌緯、捷心、呈宇等公司資料，未○○提供陽明證
        券公司資料，癸○○提供康穠、臺灣三水、臺灣愛普綠等公司資料，郭周清
        、羅龍森、胡程超、崔至孝、施勇光、己○○、林俊嘉、簡明輝等人陸續提
        供人頭，再由合信員工填寫偽造之在職證明、扣繳憑單，交予未○○交代戊○○未經徵信、對保即撥款（偵查卷第二冊第九十一至九十四頁之調查筆錄
        ）。˙˙˙未○○、戌○○、戊○○、己○○均去酒家（偵查卷第二冊第一
        ○六至一○七頁之訊問筆錄）。˙˙˙在戌○○之指示下至大安銀行板橋分
        行領錢，未○○或戊○○會將貸款人之存摺及填妥之提款單交給我，由我分
        批金貸款領出，未○○要我們不要一次全部領出，以免難看。˙˙˙有也請
        未○○、戊○○喝花酒等語（見偵查卷第三冊第七十七頁反面、七十九頁反
        面之調查筆錄）。
    ６、證人林俊嘉證稱：銀行經辦人為戊○○，˙˙˙我等從未進過大安銀行板橋
        分行，但己○○、戊○○均稱我等在御銘公司所寫之資料即屬對保等語（偵
        查卷第九冊第一○九至一一三頁）。
    ７、至被告戊○○辯稱：有徵信，對保有的不是我對的，我只有到御銘對保；除
        御銘、荃映係由我至御銘公司對保外，其他均由未○○作對保工作，不知道
        他有無對保；又被告戊○○因初到職，適逢祖母過世忙於家務，曾將其修正
        章交予同事辰○○，而使他人有機可乘，遭人盜蓋印章陷害入罪云云。惟查
        ：
    （１）證人辰○○證稱：（八十六年間戊○○有無交修正章？）銀行規定自己的
          章自己保管。他並未因祖母之病及喪事而交修正章。不記得八十六年間李
          有無請假並由我代理。（依他所言曾有人代他蓋章？）沒有，我也不知道
          等語（見本院卷第二冊第二一四頁反面之訊問筆錄）。
    （２）本件貸款資料中有關戊○○使用簽名、大方章及修正章之情形詳如附表十
          四所示。被告戊○○於本院八十七年度訴字第一九三四號、八十七年度訴
          字第一九五一號、八十七年度訴字第一九五一號清償借款案件審理時亦證
          稱：平常並不蓋用系爭特約事項之章（即修正章），有時也有用該章對保
          等語（見民事卷第七、三十九、四十冊）。
    （３）又被告戊○○於本院八十七年度訴字第一八○六號、八十七年度訴字第一
          九三○號、八十七年度訴字第一八四四號、八十七年度訴字第二九三○號
          、八十七年度訴字第一八二四號、八十七年度訴字第一七八八號、八十七
          年度訴字第一八六一號、八十七年度訴字第一七四六號、八十七年度訴字
          第一八四三號、八十七年度訴字第一七四七號清償借款案件，及八十七年
          度北簡字第一○五二七號、八十七年度北簡字第九四五九號確認本票債權
          不存在案件審理時坦承黃輝光（三）、何韋（三）、李雪山（三）
          、郭秋鈴（三）、廖碧玲（五）、廖碧雀（五）、羅姜菊妹（六
          ）、黃彩和（七）、洪愛（十一）、鄒振欽（十一）、吳修瑞（十一）
          之貸款案件係由其對保等語（見民事卷第五、六、九、十三、四十一、四
          十二、四十三、四十四冊）。而其於本院八十七年度訴字第二九三○號清
          償借款案件審理時坦承：經理帶至某家公司對保，沒看到謝台生、郭秋鈴
          、何韋、張孟泉、王敏禮等語（見民事卷第十三冊），於本院八十七年度
          訴字第一七八八號清償借款案件審理時坦承：並未看過廖碧雀等語（見民
          事卷第二十三冊），於本院八十七年度北簡字第一○五二七號確認本票債
          權不存在案件審理時坦承：沒見過羅姜菊妹等語（見民事卷第三十冊），
          於本院八十七年度北簡字第九四五九號確認本票債權不存在案件審理時坦
          承：沒見過黃彩和等語（見民事卷第三十一冊）。經核閱黃輝光、何韋、
          李雪山、郭秋鈴、廖碧玲、廖碧雀、羅姜菊妹、黃彩和、洪愛、鄒振欽、
          吳修瑞之貸款資料上對保章均為被告戊○○之修正章，是以東錄公司、基
          林公司、康穠公司員工貸款之徵信對保部分，亦為被告戊○○所負責，並
          蓋用修正章。
    （４）另東方鴻公司員工貸款之徵信對保部分，係由被告戊○○蓋用大方章以示
          負責，自無疑義。
    （５）再被告戊○○請喪假之日期為八十六年五月九日、六月六日、六月十六日
          及八月九日（見本院卷第二冊第二六八至二六九頁之大安銀行板橋分行八
          十八年六月二十三日年安板發字第一七五號函暨出勤請假紀錄），並非
          大宇公司員工貸款之徵信對保日期，亦即該部分係於被告戊○○之正常上
          班期間，何來被告戊○○將修正章交由他人保管而遭盜用可言？
    （６）至筌緯公司、盛利公司、聯公司、捷心公司、呈宇公司員工貸款之徵信對
          保部分，均經被告戊○○於徵信報告上簽認，則該部分亦為被告戊○○所
          負責，其修正章並未遭他人盜用。
    （７）他案被告傅正雄雖於本院八十八年度訴字第一二二五號大安銀行與傅正雄
          等二人清償借款民事案件審理時明白表示並非戊○○去對保等語（見民事
          卷第五十六冊）。然傅正雄並非本案之相關貸款戶，自無從為被告戊○○
          有利之認定。
    （８）綜上所述，被告戊○○之修正章並未遭人盜用甚明。
（九）己○○之犯行有下列證據足資證明：
    １、被告己○○供稱：我並沒有故意要偽造江百卿等人之在職證明等資料，我當
        時已知道合信要利用人頭貸款以資週轉，且有銀行人員配合，所以我直接或
        間接找江百卿等人出面貸款，未透過合信公司，直接找大安銀行板橋分行接
        洽，而銀行承辦人員戊○○到我公司為江百卿等人辦理貸款手續時，卻說要
        打電話給合信丑○○為這些人辦理「後半段」資料，我當時即知所謂「後半
        段」資料即偽造之資料。˙˙˙我無法控制大安銀行人員之行為，且錢已貸
        下來了，我也急需用錢，即使明知不實資料，仍讓大安銀行人員完成貸款程
        序，並取得部分貸款。我知道用不正當手段貸款會出問題，但戌○○、戊○○均要脅我，要求我再找人頭貸款供合信公司使用及彌補大安銀行呆帳，只
        要等到合信公司所有土地雜項執照一下來，即可貸得三億元，解決一切問題
        ，否則出事了要咬我一口，大家一起死等語（見偵查卷第二冊第六十三至六
        十六頁之調查筆錄）。
     ２、被告未○○供稱：沒有實際獲得好處，只說可以成本價買屋，並幫我處理
         呆帳。公司借款無法清償即成呆帳，他們就拿一些沒有實際營業或營業額
         很小的公司五家偽造業績，拿我我們核准後再報給總行。係由戌○○、陳
         佳為、己○○提供空頭公司。˙˙˙大部分消費性貸款均無徵信或對保。
         我、戊○○及呂俊盛均知道本票、授權書係偽造。戌○○曾帶我至紫爵等
         四五家酒店消費等語（見偵查卷第三冊第一○三至一○四頁之訊問筆錄）
         。
     ３、證人林俊嘉證稱：己○○表示錢係由戌○○領走，用於合信公司，己○○
         開立本票作為擔保等語（見偵查卷第九冊第一○九至一一三頁）。
（十）申○○之犯行有下列證據足資證明：
    １、被告申○○供稱：介紹二十三個左右人頭（見本院卷第一冊第八十一頁反面
        之訊問筆錄）。˙˙˙合信公司有提供報酬，一個人頭五千左右。丑○○、
        戌○○會報給我單子，我依單子人頭數領錢，他們再去分錢。˙˙˙不清楚
        在職證明、扣繳憑單何人提供，都是戌○○、丑○○在處理等語（見本院卷
        第一冊第一○九至一一○頁之訊問筆錄）。
    ２、被告戌○○供稱：我僅為酉○○康與銀行之轉話人，且錢均由申○○處理，
        從未過問。˙˙˙所有貸款事宜確係由酉○○、申○○叫我交付丑○○處理
        ，錢是申○○管的，我無法做主。˙˙˙丑○○曾告訴我，該些貸款還需填
        寫一些資料，需要人手幫忙，我向酉○○康、申○○報告，即找其妹謝東原
        、合信員工鄭曉晴、胡誠超、郭美蘭、朱惠如等人在公司會議室，由丑○○
        指導填寫貸款文件，再至大安辦理貸款（見偵查卷第二冊第二十六至三十頁
        之調查筆錄）。˙˙˙財務是申○○在管理等語（見本院卷第一冊第一○六
        頁反面之訊問筆錄）。
    ３、證人丑○○證稱：合信帳證中「宗宗」指未○○，乃申○○所取之代號。凡
        合信取得一筆貸款，即將百分之十交予未○○，而未○○則稱補呆帳，是否
        確實不知道（偵查卷第二冊第九十一至九十四頁之調查筆錄）。˙˙˙申○○知情，她有提供人，由我們偽造在職證明、扣繳憑單（偵查卷第二冊第一
        ○六至一○七頁之訊問筆錄）。˙˙˙合信公司以員工消費性貸款名義向大
        安板橋取得資金之方式，係未○○告訴酉○○、戌○○，由酉○○、申○○
        、戌○○等將貸款資料（公司基本資料、員工身分證影本、在職證明、薪資
        扣繳憑單、銀行貸款申請書等）交予我及合信其他員工填寫貸款申請書後，
        通知未○○取回辦理，有時亦直接將公司基本資料、身分證影本、在職證明
        、薪資扣繳憑單交予未○○自行處理，未○○即會通知款下來，由戌○○指
        示合信員工領款後再交予戌○○或申○○。申○○係合信負責處理財務之人
        ，每一筆錢均由申○○處理，故金錢之運用完全由申○○負責（見偵查卷第
        三冊第七十五至八十頁之調查筆錄）。˙˙˙未○○向我們總經理提議和總
        公司貸款後，公司應將金額的一半交給銀行付呆帳，剛開始由總經理與董事
        長向銀行銀行貸款，另外又說服別的公司出名向銀行貸款，應繳之銀行利息
        由合信公司負責繳納，御銘公司出名借款部分由該公司負責繳納，因御銘公
        司同意出名借款之條件為投資新店直潭工地建築案，˙˙˙之後沒有公司可
        供作借款的人頭，未○○向我們董事長申○○的父親酉○○及戌○○可以個
        人名義向銀行貸款等語（本院卷第二冊第五二四至五二九頁之臺灣基隆地方
        法院八十七年度訴字第二九二號施勇光偽造文書案之訊問筆錄）。
    ４、證人羅龍森證稱：八十五年三月底戌○○、申○○稱合信公司有土地在大安
        銀行作擔保，只要可以找到人頭即可取得貸款，故其亦曾提供親友作為合信
        之貸款人。˙˙˙合信承諾給予每一個人每月約四至五千元，但均為合信之
        支票，事後均退票，後來申○○開立工商本票給我，亦無法兌現等語（偵查
        卷第一冊第六十八至七十頁之調查筆錄）。
    ５、他案被告施勇光於基隆地檢八十六年度偵字第五四一七號葉道明偽造文書案
        偵查時供稱：在會議是跟顏總，說寫些基本資料，我在外面與他公司謝小姐
        說如缺人手，可以找很多工人，不知他們寫借款資料等語（見民事卷第十一
        冊之基隆地檢八十六年度偵字第五四一七號葉道明偽造文書案之筆錄附於基
        隆地檢八十七年度偵字第一六四號施勇光詐欺案偵查卷）。
    ６、證人王奕俊證稱：八十六年間我需要貸款，我朋友己○○他說合信建設有幫
        人家貸款，己○○帶我與方岑宇、方之公司員工至板橋合信公司，那邊有很
        多人在填寫資料，由合信公拿貸款資料給我們寫，˙˙˙那天己○○有幫我
        介紹申○○等語（證人卷第一冊下冊第一九一至一九四頁之訊問筆錄），足
        見被告申○○於各貸款人簽寫貸款資料當時在場。
    ７、證人張豪傑證稱：合信公司前任負責人找我們幫忙，因合信公司土地開發欠
        資金，借我們名義向大安銀行貸款，約定我們只繳身分證影本，另二被告為
        合信公司找的，我們每月得五千，其他由合信公司負責。於八十五年六月預
        付一年費用，其他沒拿到。均與申○○接洽。當時合信負責人、大安銀行經
        理在場，經理說要查核再通知填寫金額。申○○說合信新店開發案要借人頭
        來貸款，她向二百多人借人頭等語（民事卷第四十八冊）。
    ８、至證人酉○○雖證稱：合信公司所有業務、財務、工務等事項均由我負責，
        我女兒僅為我的助理、會計、秘書，幫我處理財務，一定要經我同意她才可
        以處理，不可自己作主等語（本院卷第三冊第九頁之訊問筆錄），惟自上開
        證據可證被告申○○並非單純僅聽從酉○○之指示行事，其明知以人頭及不
        實貸款資料申辦貸款之情事至明，而證人酉○○所述，顯為迴護被告申○○
        之詞，要無足取。
（十一）各貸款名義人中，郭海清（二）因年齡達七十七歲而無法核撥，未能貸得
        款項；另林昇俊（一）、張孟泉（三）、陳建興（五）、邱世昌（六
        ）、謝秉原（八）缺少借據、本票、授信約定書等貸款資料，僅有扣繳
        憑單、在職證明、帳戶開戶資料，無法證明貸得款項；又簡胡嬌等六十九人
        （十一至）之借據、本票、授權書等金額欄均屬空白，無從得知其貸得
        款項。是以前揭貸款戶部分即無從列入詐貸金額，併此敘明。
（十二）綜上所述，被告未○○、戌○○、戊○○、己○○及申○○所辯，不足採信
        。故事證明確，被告犯行堪以認定。
三、查被告未○○、戌○○、戊○○、己○○、申○○（下稱被告五人）偽刻如附表
    十五編號一所示之公司章及負責人章，並偽造如附表三－一、三－二、四－一、
    五－一、六－一、六－二、七－一、七－二、八－一、八－二、九－一、九－二
    、十、十一所示之扣繳憑單、在職證明，進而向銀行行使，核其所為，係犯刑法
    第二百十六條、第二百十條行使偽造私文書罪（扣繳憑單部分）、第二百十六條
    、第二百十二條行使偽造特種文書罪（在職證明部分）。又被告五人偽刻如附表
    十五編號二(一)、(六)所示之印章，並偽造如附表三－一、三－二、十二－一所示之
    貸款資料，進而向銀行行使，核其所為，係犯刑法第二百零一條第一項偽造有價
    證券罪（已完成之本票部分）、第二百十六條、第二百十條行使偽造私文書罪（
    其餘貸款資料部分，即大安商業銀行消費者貸款申請書、個人資料表、（未完成
    ）本票、授權書、借據、授信約定書、業務往來申請書暨印鑑卡、金融卡約定書
    、取款憑條）。又被告五人偽刻如附表十五編號二(二)、(三)、(四)、(五)所示之印章，
    偽蓋於如附表六－二、七－二、八－二、九－二所示之貸款資料，並變造如附表
    六－一、六－二、七－一、七－二、八－一、八－二、九－一、九－二、十二－
    二、十二－三、十二－四所示之大安商業銀行消費者貸款申請書、個人資料表，
    進而向銀行行使，核其所為，係犯刑法第二百十六條、第二百十條行使變造私文
    書罪。又被告五人持上開偽造、變造之私文書、特種文書及有價證券，以向大安
    銀行板橋分行申辦貸款，使銀行交付貸款、存摺及金融卡，核其所為，係犯刑法
    第三百三十九條第一項詐欺取財罪。又如附表六－一、六－二所示之人因陷於錯
    誤而書寫貸款資料，嗣後銀行所核撥之款項遭他人提領，核被告五人所為，係犯
    刑法第三百三十九條第二項詐欺得利罪。又被告未○○、戊○○為大安銀行板橋
    分行處理事務，竟違背其任務，核其所為，係犯刑法第三百四十二條第一項背信
    罪。其偽造署押、印章及印文之行為，均為偽造有價證券、偽造私文書、變造私
    文書、偽造特種文書之階段行為不另論罪。再行使偽造有價證券之輕度行為，應
    為偽造有價證券之重度行為所吸收，又其偽造私文書、變造私文書及偽造特種文
    書之低度行為，應為行使之高度行為所吸收，均不另論罪。又變造私文書係指不
    變更原有文書之本質，僅就文書之內容有所更改而言，若變更其本質，使其發生
    完全相反之效用者，則屬偽造，而非變造（最高法院四十一年度台上字第九十六
    號判例足資參照）。查如附表六－一、六－二、七－一、七－二、八－一、八－
    二、九－一、九－二、十二－二、十二－三、十二－四所示之大安商業銀行消費
    者貸款申請書、個人資料表，係由如附表六、八、七、九、十二(二)(三)(四)所示之人
    填妥後，由被告戌○○指示鄭曉晴等職員事後填寫不實之工作資料，應屬變造，
    公訴人認此部分係犯刑法第偽造私文書罪，容有誤會，惟此與起訴社會基本事實
    相同，爰依法變更起訴法條。按共同實施犯罪行為之人在合同意思範圍內，各自
    分擔犯罪行為之一部，相互利用他人之行為，以達其犯罪之目的者，即應對全部
    所發生之結果，共同負責（最高法院二十八年上字第三一一○號判例參照）。又
    共同正犯間，非僅就其自己實施之行為負其責任，並在犯意聯絡之範圍內，對於
    他共同正犯所實施之行為，亦應共同負責（最高法院三十二年上字第一九○五號
    號判例參照）。又共同正犯之成立，祇須具有犯意之聯絡，行為之分擔，既不問
    犯罪動機起於何人，亦不必每一階段犯行，均經參與（最高法院三十四年上字第
    八六二號判例參照）。又意思之聯絡並不限於事前有所謀議，即僅於行為當時有
    共同犯意之聯絡者，亦屬之，且其表示之方法，亦不以明示通謀為必要，即相互
    間有默示之合致，亦無不可（最高法院七十三年台上字第二三六四號判例參照）
    。經查被告五人所負責之行為各有不同，惟揆諸前揭判例意旨，此即屬被告五人
    之犯意聯絡範圍，其就他人之犯行難卸其責。故被告五人與酉○○、丑○○、郭
    周清、胡程超、羅龍森、癸○○施勇光、黃文欽、蔡進福、綽號「阿成」之人間
    就行使偽造、變造之私文書、特種文書及有價證券、進而行使以申請貸款之犯行
    ，具有犯意聯絡及行為分擔，為共同正犯。被告未○○、戊○○先後多次行使偽
    造私文書、行使變造私文書、行使偽造特種文書、偽造有價證券、詐欺取財、詐
    欺得利及背信之犯行，時間緊接，犯罪構成要件相同，顯係基於概括犯意為之，
    為連續犯，依刑法第五十六條規定，各以一罪論；其所犯數罪間，有方法目的之
    牽連關係，均依刑法第五十五條後段規定從較重之偽造有價證券罪處斷。至被告
    戌○○、己○○、申○○先後多次行使偽造私文書、行使變造私文書、行使偽造
    特種文書、偽造有價證券、詐欺取財及詐欺得利之犯行，時間緊接，犯罪構成要
    件相同，顯係基於概括犯意為之，為連續犯，依刑法第五十六條規定，各以一罪
    論；其所犯數罪間，有方法目的之牽連關係，均依刑法第五十五條後段規定從較
    重之偽造有價證券罪處斷。爰審酌被告五人之不法詐財目的、偽造變造資料及偽
    刻印章進而行使之手段、對受害人、銀行、交易安全所生損害，被告未○○、戌
    ○○、戊○○及申○○犯後否認態度，被告己○○坦承大部分犯行等一切情狀，
    量處如主文所示之刑。又偽刻如附表十五所示之印章，雖未扣案，但不能證明業
    已滅失，爰依刑法第二百十九條規定併予沒收。至其餘本票、印文、署押之沒收
    詳如附表二十一所示。
四、起訴書雖載明「二百五十九名人頭」，惟經核閱法務部調查局臺北縣調查站先後
    檢送之貸款人名冊《見偵查卷第二冊第十一至十三頁、偵查卷第三冊第七至二十
    三頁》，偵查中所追查之貸款人數應為二百八十五人，詳如附表十七所示，故公
    訴人所載二百五十九名人頭顯係誤載。經本院命告訴人甲○○○整理相關貸款資
    料，發覺被告五人涉犯之部分應以如附表十八所示之貸款戶為準，故公訴人就被
    告五人就如附表十九所示之貸款戶所犯行使偽造私文書、行使變造私文書、行使
    偽造特種文書、偽造有價證券、詐欺取財、詐欺得利及背信罪部分，及對如附表
    六所示之人所犯之詐欺得利罪部分，雖未起訴，然該部分事實與起訴之部分有連
    續犯、牽連犯之裁判上一罪關係，均為起訴效力所及，本院自應併予審理。
五、另臺灣臺北地方法院檢察署八十八年偵字第八三九九號、八十九年偵字第二○九
    八○號移送併辦部分，與前開有罪部分有連續犯、牽連犯之裁判上一罪關係，為
    起訴效力所及，本院自應併予審理。
六、又公訴人於起訴書內所援引之法條，雖漏載刑法第二百十六條、第二百十二條行
    使偽造特種文書罪、第二百零一條第一項偽造有價證券罪，惟於起訴事實中業已
    載明此部分事實，並於證據並所犯法條欄第二項記明偽造本票等語，自為起訴之
    範圍，本院本得予以審理。
七、公訴意旨另以被告五人就如附表十六所示之人部分尚涉有行使偽造私文書、詐欺
    取財等罪嫌，惟查：
（一）經查全國戶役政資訊系統身分證統號Ｚ000000000號（即一胡培傑
      ）及Ｚ000000000號（即十彭凱華）不存在資料庫中，此有臺北市
      政府民政局八十八年十二月三十日北市民四字第八八二三九七六○○○號函可
      稽（本院卷第三冊第一八○頁）；又查無臺北市○○街一一一巷二一一號之設
      籍資料（即胡培傑之貸款資料中所載之戶籍地址），此有臺北市松山區戶政事
      務所八十八年十一月十一日北市松戶字第八八六二二一八六－○○書函可稽（
      本院卷第三冊第一二七頁）；又呂乾虎（一）、陳潘賢妺（十一）業已死亡
      ，此有戶籍謄本在卷可證（見囑託訊問卷第四冊第二二八頁），本院無從傳喚
      證人胡培傑、彭凱華、呂乾虎、陳潘賢妺來院作證，且查無其他證據證明胡培
      傑、彭凱華、呂乾虎、陳潘賢妺之貸款資料係屬偽造或變造。
（二）證人張春（一）、林昇俊（一）、張全文（11）、李西雄（三）、游
      家星，（五）、周素卿（五）、陳淑惠（六）、林正雄（六）、蔡萬
      玉（七）、余福朝（七）、古秀財（七）、羅珠興（七）、施文渝（
      七）、江素秋（七）、余國榮（七）、詹志雄（十一）、賴啟智（十一
      ）、劉淑如（即劉珈瑋十一）、周進德（十一）、謝秋美（十一）、陳偉龍（
      十一）、郭文華（十一）、呂麗玲（十一）、陳家和（十一）、范寶玉（十一
      ）、吳修瑞（十一）、卯○○（十一連帶保證人）、周莉娜（十一連帶保證人）、
      施勇光（十五）、陳明順（十八）、謝文鳳（十九）、榮德揚（連帶保證人）
      經本院或囑託其他法院傳拘未到，且查無其他證據證明上開貸款人之貸款資料
      係屬偽造或變造。
（三）另雲康興業股份有限公司（負責人為丑○○，設於臺北市○○路一八七巷十五
      號一樓）、合信建設有限公司之貸款均屬丑○○、被告申○○以公司名義所申
      請之貸款，難認有何偽造、變造或詐欺情事。
（四）綜上所述，前開（一）至（三）部分不能證明被告犯罪，此外復查無其他積極
      證據足資認定被告有何偽造、變造、詐欺或背信等犯行，原應為無罪之諭知，
      惟公訴意旨認此部分與前開有罪部分有裁判上一罪關係，爰不另為無罪之諭知
      。
據上論斷，應依刑事訴訟法第二百九十九條第一項前段、第三百條，刑法第二十八條
、第五十六條、第二百零一條第一項、第二百十六條、第二百十條、第二百十二條、
第三百三十九條第一項、第二項、第五十五條、第二百零五條、第二百十九條，罰金
罰鍰提高標準條例第一條前段，判決如主文。
本案經檢察官朱應翔到庭執行職務
中      華      民      國    八十九    年     十二     月    二十八    日
                                      臺灣臺北地方法院刑事第一庭
                                          法  官  蔡惠如
右正本證明與原本無異。
如不服本判決，應於判決送達後十日內，向本院提出上訴狀。
                                          書記官  彭雅惠
中    華    民    國      八十        年              月              日
參考法條：
中華民國刑法第二百零一條
 (偽造變造有價證券罪)
意圖供行使之用，而偽造、變造公債票、公司股票或其他有價證券者，處
三年以上十年以下有期徒刑，得併科三千元以下罰金。
行使偽造、變造之公債票、公司股票或其他有價證券，或意圖供行使之用
，而收集或交付於人者，處一年以上七年以下有期徒刑，得併科三千元以
下罰金。
中華民國刑法第二百一十條
 (偽造變造私文書罪)
偽造、變造私文書，足以生損害於公眾或他人者，處五年以下有期徒刑。
中華民國刑法第二百一十二條
 (偽造變造特種文書罪)
偽造、變造護照、旅券、免許證、特許證及關於品行、能力服務或其他相類之證書、
介紹書，足以生損害於公眾或他人者，處一年以下有期徒刑、拘役或三百元以下罰金
。
中華民國刑法第二百一十六條
 (行使偽造變造或登載不實之文書罪)
行使第二百十條至第二百十五條之文書者，依偽造、變造文書或登載不實事項或使登
載不實事項之規定處斷。
中華民國刑法第三百三十九條
 (普通詐欺罪)
意圖為自己或第三人不法之所有，以詐術使人將本人或第三人之物交付者，處五年以
下有期徒刑、拘役或科或併科一千元以下罰金。
以前項方法得財產上不法之利益或使第三人得之者，亦同。
前二項之未遂犯罰之。
中華民國刑法第三百四十二條
 (背信罪)
為他人處理事務，意圖為自己或第三人不法之利益，或損害本人之利益，
而為違背其任務之行為，致生損害於本人之財產或其他利益者，處五年以
下有期徒刑、拘役或科或併科一千元以下罰金。
前項之未遂犯罰之。


司法院資訊處製作；財團法人民間司法改革基金會備份。
